---
title: "Graphique en camembert"
subtitle: "Visualisation III"
author: "Guyliann Engels & Philippe Grosjean"
description: "**SDD I Module 4** Exploration de graphiques plus avancés dans R."
tutorial:
  id: "A04b_camembert"
  version: 2.0.0/3
output:
  learnr::tutorial:
    progressive: true
    allow_skip: true
    fig_caption: yes
runtime: shiny_prerendered
---

```{r setup, include=FALSE}
BioDataScience1::learnr_setup()
SciViews::R()
library(BioDataScience)
library(ggridges)
# Dataset
e_mathaei <- data_frame(id = 1:345, variety = c(rep("black", times = 236), rep("purple" , times = 40), rep("brown", times = 35), rep("green", times = 34)))
```

```{r, echo=FALSE}
BioDataScience1::learnr_banner()
```

```{r, context="server"}
BioDataScience1::learnr_server(input, output, session)
```

----

## Objectifs

- Vérifier l'acquisition des notions relatives à la réalisation des graphiques en camembert.

## Dénombrement d'oursins perforant dans la baie de Tuléar (Madagascar)

### Graphique en camembert

La jeu de données nommé `e_mathaei` est un recensement de différentes variétés de l'oursin *Echinometra mathaei*. 

```{r echino_data, echo = TRUE}
# Visualisation de quelques lignes du tableau de données
e_mathaei[c(200, 250, 300, 340), ]
```

Les scientifiques produisent le graphique suivant :

```{r}
chart(data = e_mathaei, ~ factor(0) %fill=% variety) +
  geom_bar(width = 1) + 
  coord_polar("y", start = 0) +
  theme_void() +
  scale_fill_viridis_d() +
  labs(fill = "Variety")
```

A partir du jeu de donnée `e_mathaei`, reproduisez le graphique en camembert ci-dessus représentant le nombre d'oursin pour chacune des variétés (`variety`).

```{r pie1_h2, exercise=TRUE}
chart(data = ___, ~ ___ %fill=% ___) +
  ___(width = 1) + 
  coord_polar("y", start = 0) +
  theme_void() +
  scale_fill_viridis_d() +
  labs(fill = "Variety")
```

```{r pie1_h2-hint}
chart(data = e_mathaei, ~ factor(0) %fill=% FACTOR) +
  geom___(width = 1) + 
  coord_polar("y", start = 0) +
  theme_void() +
  scale_fill_viridis_d() +
  labs(fill = "Variety")

#### Attention : solution dans le 'hint' suivant! ####
```

```{r pie1_h2-solution}
chart(data = e_mathaei, ~ factor(0) %fill=% variety) +
  geom_bar(width = 1) + 
  coord_polar("y", start = 0) +
  theme_void() +
  scale_fill_viridis_d() +
  labs(fill = "Variety")
```

```{r pie1_h2-check}
grade_code("Vous êtes impressionnant ! Les graphiques n'auront bientôt plus de secrets pour vous.")
```

### Graphique en barres

Les chercheurs hésitent à proposer ce graphique en camembert dans l'article qu'ils écrivent. Ils décident donc de réaliser le graphique en barres suivant avec les mêmes données. 

```{r}
chart(e_mathaei, formula = ~ variety %fill=% variety) +
  geom_bar(show.legend = FALSE) +
  coord_flip() + 
  scale_fill_viridis_d()
```

A partir du jeu de donnée `e_mathaei`, reproduisez le graphique ci-dessus représentant le nombre d'oursin pour chacune des variétés (`variety`). Associez de la couleur à la variété et masquez la légende

```{r bar1_h3, exercise=TRUE}
chart(___, formula = ~ ___ ___ ___) +
  ___(___) +
  ___() + 
  scale_fill_viridis_d()
```

```{r bar1_h3-hint-1}
chart(DF, formula = ~ ___ %fill=% ___) +
  geom_bar(___ = ___) +
  ___() + 
  scale_fill_viridis_d()
```

```{r bar1_h3-hint-2}
chart(e_mathaei, formula = ~ FACTOR %fill=% FACTOR) +
  geom_bar(show.legend = ___) +
  coord_flip() + 
  scale_fill_viridis_d()

#### Attention : solution dans le 'hint' suivant! ####
```

```{r bar1_h3-solution}
chart(e_mathaei, formula = ~ variety %fill=% variety) +
  geom_bar(show.legend = FALSE) +
  coord_flip() + 
  scale_fill_viridis_d()
```

```{r bar1_h3-check}
grade_code("Vous seriez à leur place, quel graphique utiliseriez-vous pour présenter ces données ? Graphique en barres ou en camembert ?")
```

### Graphique en barres 2

Les chercheurs optent finalement pour le graphique en barres et ils souhaitent maintenant le générer entièrement en français. 

```{r}
e_mathaei$variety <- factor(e_mathaei$variety, levels = c("black", "brown", "green", "purple"), labels = c("noir", "brun", "vert", "mauve"))

chart(e_mathaei, formula = ~ variety %fill=% variety) +
  geom_bar(show.legend = FALSE) + 
  labs(x = "Variété", y  = "Dénombrement") +
  coord_flip() + 
  scale_fill_viridis_d()
```

A partir du jeu de donnée `e_mathaei`, reproduisez le graphique ci-dessus représentant le nombre d'oursin pour chacune des variétés (`variety`). Attention que le graphique doit être entièrement en français !  

```{r bar2_h3, exercise=TRUE}
e_mathaei$variety <- factor(___, levels = ___, labels = ___)

chart(___, formula = ~ ___) +
  ___(___) + 
  ___(x = ___, y  = ___) +
  coord_flip() + 
  scale_fill_viridis_d()
```

```{r bar2_h3-hint-1}
e_mathaei$variety <- factor(e_mathaei$___, levels = c(___, ___, ___, ___), labels = c(___, ___, ___, ___))

chart(___, formula = ~ ___ %fill=% ___) +
  geom_bar(___ = ___)  + 
  ___(x = ___, y  = ___) +
  coord_flip() + 
  scale_fill_viridis_d()
```

```{r bar2_h3-hint-2}
e_mathaei$variety <- factor(e_mathaei$variety, levels = c("black", "brown", "green", "purple"), labels = c("noir", "brun", "vert", "mauve"))

chart(___, formula = ~ FACTOR %fill=% FACTOR) +
  geom_bar(show.legend = ___) +
  labs(x = ___, y  = ___)  + 
  coord_flip() + 
  scale_fill_viridis_d()

#### Attention : solution dans le 'hint' suivant! ####
```

```{r bar2_h3-solution}
e_mathaei$variety <- factor(e_mathaei$variety, levels = c("black", "brown", "green", "purple"), labels = c("noir", "brun", "vert", "mauve"))

chart(e_mathaei, formula = ~ variety %fill=% variety) +
  geom_bar(show.legend = FALSE) + 
  labs(x = "Variété", y  = "Dénombrement") +
  coord_flip() + 
  scale_fill_viridis_d()
```

```{r bar2_h3-check}
grade_code("Vos progrès en R sont époustouflants !")
```

## Conclusion

Félicitation ! Vous venez de terminer votre séance d'exercices dans un tutoriel "learnr".

Vous maitrisez maintenant tous les outils nécessaire pour la réalisation de la plupart de vos graphiques. 

```{r comm_noscore, echo=FALSE}
question_text(
  "Laissez-nous vos impressions sur ce learnr",
  answer("", TRUE, message = "Pas de commentaires... C'est bien aussi."),
  incorrect = "Vos commentaires sont enregistrés.",
  placeholder = "Entrez vos commentaires ici...",
  allow_retry = TRUE
)
```

