---
title: "Recombinaison de tableaux"
author: "Guyliann Engels & Philippe Grosjean"
description: "**SDD I Module 6** Recombiner des tableaux de long en large et vice versa."
tutorial:
  id: "A06La_recombination"
  version: 2.1.0/5
output:
  learnr::tutorial:
    progressive: true
    allow_skip: true
runtime: shiny_prerendered
---

```{r setup, include=FALSE}
BioDataScience1::learnr_setup()
SciViews::R()
```

```{r, echo=FALSE}
BioDataScience1::learnr_banner()
```

```{r, context="server"}
BioDataScience1::learnr_server(input, output, session)
```

## Objectifs

-   Recombiner des tableaux larges en longs

-   Recombiner des tableaux longs en larges

-   Séparer et unifier des colonnes dans un tableau de données

## De large vers long

Le format long d'un tableau de données correspond à un encodage en un minimum de colonnes, les données étant réparties sur un plus grand nombre de lignes en comparaison du format large qui regroupe les données dans plusieurs colonnes successives. Il est assez courant de devoir transformer un tableau large vers un tableau long. Cela permet souvent d'obtenir un tableau cas par variables correct. La fonction utile pour cela est la fonction `pivot_longer()` en version tidy, ou `spivot_longer()` en version speedy. Avec la fonction tidy, pensez bien à utiliser `collect_dtx()` ou les assignations alternatives `%<-%` ou `%->%` ensuite.

```{r, eval=FALSE, echo=TRUE}
DF1 %<-% pivot_longer(DF, cols = SELECTION, names_to = NEWVAR1, values_to = NEWVAR2)
```

La fonction `pivot_longer()` ou `spivot_longer()` a les arguments suivants :

-   `cols =` les variables qui doivent être pivotées
-   `names_to =` le nom de la nouvelle variable qui reprend le nom des colonnes pivotées.
-   `values_to =` le nom de la nouvelle variable qui reprend les valeurs des colonnes pivotées

```{r wide-init}
time <- 1989:1995
tree <- rep(c("arbre_1", "arbre_2"), each = length(time))
size <- c((time - 1990 + 12) * 2, (time - 1990 + 15) * 2.5)

long <- dtx(
  year    = c(time, time),
  tree    = tree,
  circumf = size
)

wide %<-% pivot_wider(long, names_from = year, values_from = circumf)
long1 %<-% pivot_longer(wide, cols = "1989":"1995", names_to = "year",
  values_to = "circumf")
```

Sur base du tableau ci-dessous :

```{r}
knitr::kable(wide)
```

Modifiez le tableau `wide` afin d'obtenir le tableau suivant que vous nommerez `long` :

```{r,}
knitr::kable(long1)
```

### Première variante de l'argument cols

Complétez le code afin d'obtenir le tableau `long` avec une fonction tidy.

```{r wide-prep}
time <- 1989:1995
tree <- rep(c("arbre_1", "arbre_2"), each = length(time))
size <- c((time - 1990 + 12)*2, (time - 1990 + 15)*2.5)

long <- dtx(
  year    = c(time, time),
  tree    = tree,
  circumf = size
)

wide %<-% pivot_wider(long, names_from = year, values_from = circumf)
```

```{r wide1_h3, exercise = TRUE, exercise.setup = "wide-prep"}
___ %<-% ___(___, cols = "___":"___", names_to = "___",
  values_to = "___")
head(___)
```

```{r wide1_h3-hint-1}
long %<-% pivot_longer(wide, cols = "___":"___", names_to = "___",
  values_to = "___")
head(long)
```

```{r wide1_h3-hint-2}
long %<-% pivot_longer(wide, cols = "1989":"1995", names_to = "___",
  values_to = "___") 
head(long)

#### Attention : solution dans le 'hint' suivant! ####
```

```{r wide1_h3-solution}
## Solution ##
long %<-% pivot_longer(wide, cols = "1989":"1995", names_to = "year",
  values_to = "circumf")
head(long)
```

```{r wide1_h3-check}
grade_code("Vous venez de réaliser votre premier pivot de tableau.")
```

### Seconde variante de l'argument cols =

L'argument `cols =` de la fonction pivot accepte plusieurs écritures afin de spécifier les colonnes d'intérêts. Retirez la colonne qui ne doit pas subir le pivot dans la variante suivante pour à nouveau obtenir votre tableau `long`. Utilisez cette fois-ci la fonction speedy.

```{r wide2_h2, exercise = TRUE, exercise.setup = "wide-prep"}
___ <- ___(___, cols = ___, names_to = "___",
  values_to = "___")
head(___)
```

```{r wide2_h2-hint-1}
long <- spivot_longer(wide, cols = !___, names_to = "year",
  values_to = "circumf")
head(___)

#### Attention : solution dans le 'hint' suivant! ####
```

```{r wide2_h2-solution}
## Solution ##
long <- spivot_longer(wide, cols = !tree, names_to = "year",
  values_to = "circumf")
head(long)
```

```{r wide2_h2-check}
grade_code("Cette variante est parfois plus pratique, surtout avec des grands tableaux. Elle fonctionne aussi bien avec les fonctions tidy que speedy.")
```

### Troisième variante de l'argument cols =

Pour l'argument `cols =` vous pouvez aussi utiliser `start_with()` afin de sélectionner les colonnes dont le nom commence par une chaîne de caractères donnée pour le pivot. Créez à nouveau un tableau nommé `long` à partir du tableau `wide`. Utilisez à nouveau la fonction tidy ici.

```{r wide3_h2, exercise = TRUE, exercise.setup = "wide-prep"}
___ %<-% ___(., cols = ___("___"), names_to = "___",
  values_to = "___")
head(___)
```

```{r wide3_h2-hint-1}
long %<-% pivot_longer(wide, cols = starts_with("___"), names_to = "year",
  values_to = "circumf")
head(long)

#### Attention : solution dans le 'hint' suivant! ####
```

```{r wide3_h2-solution}
## Solution ##
long %<-% pivot_longer(wide, cols = starts_with("19"), names_to = "year",
  values_to = "circumf")
head(long)
```

```{r wide3_h2-check}
grade_code("La sélection de variables à l'aide de `starts_with()` ou `ends_with()` peut rendre de grands services ici comme dans `select()` par exemple.")
```

## De long vers large

Il est plus rare de passer d'un tableau long vers un tableau large. Cela est souvent utilisé lorsque l'on souhaite transformer ce tableau afin de le rendre plus compact pour l'inclure dans un rapport ou dans une présentation. La fonction utile pour cette transformation est `pivot_wider()` (version tidy) ou `spivot_wider()`(version speedy).

```{r, eval=FALSE, echo=TRUE}
DF1 %<-% pivot_wider(DF, names_from = VAR1, values_from = VAR2)
```

La fonction `pivot_wider()` ou `spivot_wider()` requiert pour argument :

-   `names_from =` le nom de la variable dont les valeurs vont être employées comme les noms des nouvelles variables.
-   `values_from =` le nom de la variable dont les valeurs vont être employées comme les valeurs des nouvelles variables.

```{r long-init}
gr_age <- c("Jeune", "Adulte","Senior")
period <- c(1992, 1995, 1998)
popu   <- c(2185103, 6311109, 1525785, 
            2196799, 6337067, 1596532,
            2180816, 6332857, 1678591)

demography <- dtx(
  groupe_age = rep(gr_age, times = 3L),
  year       = rep(period, each = 3L),
  population = popu
)

demo %<-% pivot_wider(demography, names_from = year, values_from = population)
```

Sur base du tableau ci-dessous :

```{r}
knitr::kable(demography)
```

Modifiez le tableau `demography` afin d'obtenir le tableau suivant que vous nommerez `demo` :

```{r}
knitr::kable(demo)
```

```{r long-prep}
gr_age <- c("Jeune", "Adulte","Senior")
period <- c(1992, 1995, 1998)
popu   <- c(2185103, 6311109, 1525785, 
            2196799, 6337067, 1596532,
            2180816, 6332857, 1678591)

demography <- dtx(
  groupe_age = rep(gr_age, times = 3L),
  year       = rep(period, each = 3L),
  population = popu
)
```

Complétez l'instruction ci-dessous en utilisant une fonction tidy.

```{r long_h2, exercise=TRUE, exercise.setup="long-prep"}
___ %<-% ___(___, names_from = ___, values_from = ___)
head(___)
```

```{r long_h2-hint-1}
demo %<-% pivot_wider(demography, names_from = ___, values_from = ___)
head(demo)

#### Attention : solution dans le 'hint' suivant! ####
```

```{r long_h2-solution}
## Solution ##
demo %<-% pivot_wider(demography, names_from = year, values_from = population)
head(demo)
```

```{r long_h2-check}
grade_code("Vous venez de réaliser un tableau large en partant d'un tableau long. Comme vous pouvez le voir, la syntaxe est très similaire entre `pivot_wider()` et `pivot_longer()` 'ou leurs équivalents speedy). Elles se complètent parfaitement.")
```

## Diviser des colonnes dans un tableau

La fonction à utiliser pour créer plusieurs variables en séparant les éléments qui se trouvent dans une seule colonne est `separate()` en tidy ou `sseparate()` en speedy. La fonction `unite()` ou `sunite()` est complémentaire de `separate()`/`sseparate()` et crée une variable à partir de plusieurs.

```{r, eval=FALSE, echo=TRUE}
DF1 <- sseparate(DF, col = VARNAME, into = c("VAR1", "VAR2"),
  sep = "[^[:alnum:]]+")
```

La fonction `separate()` ou `sseparate()` prend les arguments suivants :

-   `col =` le nom de la variable à scinder
-   `into =` le nom des nouvelles variables
-   `sep =` le séparateur qui permet de scinder la variable sélectionnée en `col =`

Ici, nous utilisons la fonction speedy `sseparate()`. Si vous voulez utiliser la fonction tidy, vous devez d'abord convertir votre tableau en **data.frame** à l'aide de `as_dtf()` parce que la fonction `separate()` est boguée sur des **data.table**s.

```{r separate_init}
bacteria <- dtx(
  batch = paste(
    rep(c("ind1", "ind2", "ind3"), each = 3L),
    rep(c("2019-04-25", "2019-04-26", "2019-04-27"), times = 3L),
    sep = "_"),
  value = c((11:13)^3, (11:13)^4, (11:13)^5)
)

bact <- sseparate(bacteria, col = batch, into = c("rep", "date"), sep = "_" )
```

Sur base du tableau ci-dessous :

```{r}
knitr::kable(bacteria)
```

Modifiez le tableau `bacteria` afin d'obtenir le tableau suivant que vous nommerez `bact` en utilisant une fonction speedy :

```{r}
knitr::kable(bact)
```

```{r separate_prep}
bacteria <- dtx(
  batch = paste(
    rep(c("ind1", "ind2", "ind3"), each = 3L),
    rep(c("2019-04-25", "2019-04-26", "2019-04-27"), times = 3L),
    sep = "_"),
  value = c((11:13)^3, (11:13)^4, (11:13)^5)
)
```

```{r separate_h2, exercise = TRUE, exercise.setup = "separate_prep"}
___ <- ___(___, col = ___,
  into = c("___", "___"), sep = "___")
head(___)
```

```{r separate_h2-hint-1}
bact <- sseparate(bacteria, col = batch,
  into = c("___", "___"), sep = "___")
head(bact)

#### Attention : solution dans le 'hint' suivant! ####
```

```{r separate_h2-solution}
## Solution ##
bact <- sseparate(bacteria, col = batch,
  into = c("rep", "date"), sep = "_" )
head(bact)
```

```{r separate_h2-check}
grade_code("Vous venez de scinder une colonne de votre tableau avec `sseparate()`. Si vous utilisez `separate()` en version tidy sur le tableau tab, pensez bien à faire `separate(as_dtf(tab), ...)` pour contourner le bug.")
```

## Conclusion

Félicitation ! Vous êtes maintenant capables de convertir des tableaux de long en large et inversement et de scinder des variables.

```{r comm_noscore, echo=FALSE}
question_text(
  "Laissez-nous vos impressions sur ce learnr",
  answer("", TRUE, message = "Pas de commentaires... C'est bien aussi."),
  incorrect = "Vos commentaires sont enregistrés.",
  placeholder = "Entrez vos commentaires ici...",
  allow_retry = TRUE
)
```
