---
title: "Graphiques en barres"
subtitle: "Visualisation III"
author: "Guyliann Engels & Philippe Grosjean"
description: "**SDD I Module 4** Exploration de graphiques plus avancés dans R."
tutorial:
  id: "A04La_barres"
  version: 2.0.0/4
output:
  learnr::tutorial:
    progressive: true
    allow_skip: true
    fig_caption: yes
runtime: shiny_prerendered
---

```{r setup, include=FALSE}
BioDataScience1::learnr_setup()
SciViews::R()
library(BioDataScience)
library(ggridges)
# Dataset
set.seed(2710)
e_mathaei <- data_frame(id = 1:345, variety = c(rep("black", times = 236), rep("purple" , times = 40), rep("brown", times = 35), rep("green", times = 34)), site = sample(c("site_A", "site_B"), size = 345, replace = TRUE))
crabs <- read("crabs", package = "MASS", lang = "fr")
```

```{r, echo=FALSE}
BioDataScience1::learnr_banner()
```

```{r, context="server"}
BioDataScience1::learnr_server(input, output, session)
```

----

## Objectifs

- Vérifier l'acquisition des notions relatives à la réalisation de graphiques en barres.

## Oursins perforant dans la baie de Tuléar (Madagascar)

La jeu de données nommé `e_mathaei` est un recensement de différentes variétés de l'oursin *Echinometra mathaei*. 

```{r echino_data, echo = TRUE}
# Visualisation de quelques lignes du tableau de données
e_mathaei[c(200, 250, 300, 340), ]
```

### Dénombrement d'oursin 

Les scientifiques produisent le graphique suivant :

```{r}
chart(e_mathaei, formula = ~ variety) +
  geom_bar() +
  coord_flip()
```

A partir du jeu de donnée `e_mathaei`, reproduisez le graphique ci-dessus représentant le nombre d'oursin pour chacune des variétés (`variety`).

```{r bar1_h3, exercise=TRUE}
chart(___, formula = ~ ___) +
  ___() +
  ___()
```

```{r bar1_h3-hint-1}
chart(DF, formula = ~ ___) +
  geom_bar() +
  ___()
```

```{r bar1_h3-hint-2}
chart(e_mathaei, formula = ~ FACTOR) +
  geom_bar() +
  coord_flip()

#### Attention : solution dans le 'hint' suivant! ####
```

```{r bar1_h3-solution}
chart(e_mathaei, formula = ~ variety) +
  geom_bar() +
  coord_flip()
```

```{r bar1_h3-check}
grade_code("Vous venez de réaliser votre premier graphique en barre. Félicitation !")
```

### Dénombrement d'oursin par site

Les scientifiques etudient ensuite le dénombrement par site et produisent le graphique suivant :

```{r}
chart(e_mathaei, formula = ~ site %fill=% variety) +
  geom_bar()
```

A partir du jeu de donnée `e_mathaei`, reproduisez le graphique ci-dessus représentant le nombre d'oursin pour chacune des variétés (`variety`) en fonction du site (`site`).

```{r bar2_h3, exercise=TRUE}
chart(___, formula = ~ ___ ___ ___) +
  ___()
```

```{r bar2_h3-hint-1}
chart(DF, formula = ~ ___ %fill=% ___) +
  geom___()
```

```{r bar2_h3-hint-2}
chart(e_mathaei, formula = ~ FACTOR %fill=% FACTOR) +
  geom_bar()

#### Attention : solution dans le 'hint' suivant! ####
```

```{r bar2_h3-solution}
chart(e_mathaei, formula = ~ site %fill=% variety) +
  geom_bar() 
```

```{r bar2_h3-check}
grade_code("Vous savez maintenant comment combiner 2 variables facteurs dans un graphique en barres.")
```

### Dénombrement d'oursin par site 2

Par défaut, l'argument `position =` a pour valeur `stack`. Les chercheurs réalisent alors deux nouveaux graphiques avec les mêmes données en modifiant l'argument `position =`.

```{r}
# position = "dodge"
a <- chart(e_mathaei, formula = ~ site %fill=% variety) +
  geom_bar(position = "dodge") 
# position = "fill"
b <- chart(e_mathaei, formula = ~ ~ site %fill=% variety) +
  geom_bar(position = "fill") 
# Combinaison des deux graphiques
combine_charts(list(a, b), common.legend = TRUE)
```

A partir du jeu de donnée `e_mathaei`, reproduisez le graphique ci-dessus représentant le nombre d'oursin pour chacune des variétés (`variety`) par site en utilisant la valeur `dodge` pour le graphique **A** et la valeur `fill` pour le graphique **B**.

```{r bar3_h3, exercise=TRUE}
# position = "dodge"
a <- chart(___, formula = ~ ___ ___ ___) +
  geom_bar(___) 
# position = "fill"
b <- chart(___, formula = ~ ___ ___ ___) +
  geom_bar(___) 
# Combinaison des deux graphiques
combine_charts(list(a, b), common.legend = TRUE)
```

```{r bar3_h3-hint-1}
# position = "dodge"
a <- chart(DF, formula = ~ ___ %fill=% ___) +
  geom_bar(position = ___) 
# position = "fill"
b <- chart(___, formula = ~ ___ ___ ___) +
  geom_bar(___) 
# Combinaison des deux graphiques
combine_charts(list(a, b), common.legend = TRUE)
```

```{r bar3_h3-hint-2}
# position = "dodge"
a <- chart(e_mathaei, formula = ~ FACTOR %fill=% FACTOR) +
  geom_bar(position = ___) 
# position = "fill"
b <- chart(DF, formula = ~ ___ %fill=% ___) +
  geom_bar(position = ___) 
# Combinaison des deux graphiques
combine_charts(list(a, b), common.legend = TRUE)

#### Attention : solution dans le 'hint' suivant! ####
```

```{r bar3_h3-solution }
# position = "dodge"
a <- chart(e_mathaei, formula = ~ site %fill=% variety) +
  geom_bar(position = "dodge") 
# position = "fill"
b <- chart(e_mathaei, formula = ~ ~ site %fill=% variety) +
  geom_bar(position = "fill") 
# Combinaison des deux graphiques
combine_charts(list(a, b), common.legend = TRUE)
```

```{r bar2_h3-check}
grade_code("Vous connaissez maintenant les différentes valeurs que peuvent prendre l'argument `position =`. Notez la **différence** qui existe entre le graphique par defaut (`position = stack`) et le graphique B (`position = fill`) ! Le rendu est similaire mais c'est la **fraction** par rapport au total qui est représentée dans le graphique B et **non les effectifs** absolus !!")
```

## Biométrie de crabes

Des scientifiques étudient la biométrie de *Leptograpsus variegatus* et ont obtenu le tableau ci-dessous.

```{r crabs_data, echo = TRUE}
(crabs <- read("crabs", package = "MASS", lang = "fr"))
```

Il décident de réaliser le graphique ci-dessous.

```{r}
chart(crabs, length ~ sex %fill=% sex | species ) +
  stat_summary(geom = "col", fun.y = "mean")
```

Reproduisez, à partir des données contenues dans `crabs`, le graphique ci-dessus qui représante la moyenne de la longueur de la carapace (`length`) en fonction du sexe (`sex`) pour chacune des variétés d'oursins (`variety`). Utilisez aussi de la couleur pour mettre en évidence le sexe. 

```{r bar4_h3, exercise=TRUE}
chart(___, ___ ~ ___ ___ ___ ___ ___ ) +
  stat_summary(geom = ___, fun.y = ___)
```

```{r bar4_h3-hint-1}
chart(DF, ___ ~ ___ %fill=% ___ | ___ ) +
  stat_summary(geom = "col", fun.y = ___)
```

```{r bar4_h3-hint-2}
chart(crabs, NUM ~ FACTOR %fill=% FACTOR | FACTOR) +
  stat_summary(geom = "col", fun.y = "mean")

#### Attention : solution dans le 'hint' suivant! ####
```

```{r bar4_h3-solution}
chart(crabs, length ~ sex %fill=% sex | species ) +
  stat_summary(geom = "col", fun.y = "mean")
```

```{r bar4_h3-check}
grade_code("Bravo ! Vous maitrisez maintenant une nouvelle famille de fonctions qui vous permet d'effectuer des calculs sur les données.")
```

## Conclusion

Félicitation ! Vous venez de terminer votre séance d'exercices dans un tutoriel "learnr".

Vous maitrisez maintenant tous les outils nécessaire pour la réalisation de la plupart de vos graphiques. 

```{r comm_noscore, echo=FALSE}
question_text(
  "Laissez-nous vos impressions sur ce learnr",
  answer("", TRUE, message = "Pas de commentaires... C'est bien aussi."),
  incorrect = "Vos commentaires sont enregistrés.",
  placeholder = "Entrez vos commentaires ici...",
  allow_retry = TRUE
)
```

