---
title: "Distributions"
author: "Guyliann Engels & Philippe Grosjean"
description: "**SDD I Module 7** Distributions binomiale et Poisson."
tutorial:
  id: "A07Lb_distri"
  version: 2.0.0/9
output:
  learnr::tutorial:
    progressive: true
    allow_skip: true
runtime: shiny_prerendered
---
```{r setup, include=FALSE}
BioDataScience1::learnr_setup()
SciViews::R()
```

```{r, echo=FALSE}
BioDataScience1::learnr_banner()
```

```{r, context="server"}
BioDataScience1::learnr_server(input, output, session)
```

----

## Objectifs

- Vérifiez vos connaissances relatives aux lois de distribution des probabilités binomiale et Poisson

## Distribution binomiale

La distribution binomiale calcule les probabilités de *n* succès pour un modèle essai-erreur indépendant. Cela signifie que seulement deux évènements disjoints sont possibles\ : le "succès" ou l'"échec" (ces noms sont attribués aux deux évènements qui peuvent représenter tout autre chose comme pile ou face, mâle ou femelle, chevelu ou non, ...). Le nombre d'essais indépendants *p* est fixé à l'avance et est toujours le même pour une distribution donnée.

En guise d'entrée en matière, répondez aux questions suivantes en effectuant le calcul à la main (en vous aidant éventuellement d'une calculette)\ :

```{r qu_binom}
quiz(
  question("Calculez la probabilité d'obtenir au maximum 3 fois pile lors de 10 lancés d'une pièce de monnaie équilibrée.",
    answer("0.117"),
    answer("0.161"), 
    answer("0.172", correct = TRUE),
    answer("0.828"),
    allow_retry = TRUE, random_answer_order = TRUE,
    incorrect = "Recommencez afin de trouver la bonne réponse",
    correct = "C'est correct !"),
  question("Calculez la probabilité d'obtenir au minimum 3 fois pile lors de 10 lancés de la même pièce.",
    answer("0.117"),
    answer("0.161"), 
    answer("0.172"),
    answer("0.828", correct = TRUE),
    allow_retry = TRUE, random_answer_order = TRUE,
    incorrect = "Recommencez afin de trouver la bonne réponse",
    correct = "C'est correct !")
)
```

Calculer la table des probabilités possibles pour tous les évènements depuis 0 jusqu'à 10 fois pile pour dix lancés de notre pièce de monnaie avec R.

💬 **Le snippet `.ibtable` peut vous aider à réaliser cet exercice.**

```{r binom1_h2, exercise=TRUE}
(.table <- data.frame(success = ___,
    probability = dbinom(___, size = ___, prob = ___)))
```

```{r binom1_h2-hint-1}
(.table <- data.frame(success = 0:10,
    probability = dbinom(0:10, size = ___, prob = ___)))

 #### ATTENTION: Hint suivant = solution !####
```

```{r binom1_h2-solution}
(.table <- data.frame(success = 0:10,
    probability = dbinom(0:10, size = 10, prob = 0.5)))
```

```{r binom1_h2-check}
grade_code("C'est parfait.")
```

Employez R cette fois-ci pour répondre à une des questions posées lors du quiz plus haut\ : "Calculez la probabilité d'obtenir au maximum 3 fois pile lors de 10 lancés d'une pièce."

💬 **Le snippet `.ibproba` peut vous aider à réaliser cet exercice.**

```{r binom2_h3, exercise=TRUE}
pbinom(___, size = ___, prob = ___, lower.tail = ___)
```

```{r binom2_h3-hint-1}
pbinom(___, size = ___, prob = ___, lower.tail = TRUE)
```

```{r binom2_h3-hint-2}
pbinom(3, size = ___, prob = ___, lower.tail = TRUE)

 #### ATTENTION: Hint suivant = solution !####
```

```{r binom2_h3-solution}
pbinom(3, size = 10, prob = 0.5, lower.tail = TRUE)
```

```{r binom2_h3-check}
grade_code("Vous comprenez manifestement bien la logique de ce type de calcul dans R.")
```

Calculez avec R la probabilité d’obtenir exactement 4 fois pile lors de 10 lancés de pièce. **Attention\ :** la pièce utilisée cette fois-ci est truquée pour favoriser le côté pile (Pr{pile} = 0.75).

💬 **Le snippet `.ibproba` peut vous aider à réaliser cet exercice.**

```{r binom3_h3, exercise=TRUE}
pbinom(___, size = ___, prob = ___, lower.tail = ___) - ___
```

```{r binom3_h3-hint-1}
pbinom(___, size = ___, prob = ___, lower.tail = ___) - pbinom(___, size = ___, prob = ___, lower.tail = ___)
```

```{r binom3_h3-hint-2}
pbinom(4, size = ___, prob = ___, lower.tail = TRUE) - pbinom(___, size = ___, prob = ___, lower.tail = TRUE)

 #### ATTENTION: Hint suivant = solution !####
```

```{r binom3_h3-solution}
pbinom(4, size = 10, prob = 0.75, lower.tail = TRUE) - pbinom(3, size = 10, prob = 0.75, lower.tail = TRUE)
```

```{r binom3_h3-check}
grade_code("Comme le calcul des probabilités selon des lois de distribution nous renvoie les probabilités d'être plus petit ou égal avec `lower.tail = TRUE` ou plus grand ou égale avec `lower.tail = FALSE`, nous devons ruser et soustraire deux probabilités pour avoir un intervalle borné des deux côtés (ou ici, une seule valeur possible).")
```

Représentez le graphique de densité de probabilité pour la distribution binomiale de l'exercice précédent.

💬 **Le snippet `.ibdens` peut vous aider à réaliser cet exercice.**

```{r binom4_h2, exercise=TRUE}
plot(___, dbinom(___, size = ___, prob = ___), type = "h",
  col = "black", xlab = "Quantiles", ylab = "Probability mass")
```

```{r binom4_h2-hint-1}
plot(0:10, dbinom(0:10, size = ___, prob = ___), type = "h",
  col = "black", xlab = "Quantiles", ylab = "Probability mass")

 #### ATTENTION: Hint suivant = solution !####
```

```{r binom4_h2-solution}
plot(0:10, dbinom(0:10, size = 10, prob = 0.75), type = "h",
  col = "black", xlab = "Quantiles", ylab = "Probability mass")
```

```{r binom4_h2-check}
grade_code("Les barres verticales représentent ici la probabilité de chaque évènement discret correspondant au nombre de succès (les quantiles) en fonction du nombre d'essais indépendants qui est toujours le même (indiqué via `size=`).")
```

## Distribution de Poisson

La distribution de Poisson détermine, tout comme la distribution binomiale, les probabilités de nombres de succès par rapport à un nombre d'essais indépendants, mais ici la probabilité de succès est très faible (évènement rare).

Répondez à la question suivante en effectuant le calcul à la main (en vous aidant éventuellement d'une calculette).

```{r qu_poisson}
quiz(
  question("Calculez le troisième terme d'une distribution de poisson dont le $\\lambda = 3$.",
    answer("0.353"),
    answer("0.647"), 
    answer(" 0.224", correct = TRUE),
    answer("0.828"),
    allow_retry = TRUE, random_answer_order = TRUE,
    incorrect = "Recommencez afin de trouver la bonne réponse",
    correct = "C'est correct !")
)
```

Utilisez R pour représentez la table de probabilités lié à l'exercice ci-dessus.

💬 **Le snippet `.iptable` peut vous aider à réaliser cet exercice.**

```{r poisson1_h2, exercise=TRUE}
(.table <- data.frame(occurences = 0:(___+20), probability = dpois(0:(___+20),
  lambda = ___)))
```

```{r poisson1_h2-hint-1}
(.table <- data.frame(occurences = 0:(3+20), probability = dpois(0:(___+20),
  lambda = ___)))

 #### ATTENTION: Hint suivant = solution !####
```

```{r poisson1_h2-solution}
(.table <- data.frame(occurences = 0:(3+20), probability = dpois(0:(3+20),
  lambda = 3)))
```

```{r poisson1_h2-check}
grade_code("La distribution de Poisson est plus simple que la distribution binomiale car elle n'admet qu'un seul paramètre, lambda, correspondant au nombre de succès le plus probable.")
```

Représentez le graphique de densité de la distribution de Poisson pour $\lambda = 12$.

💬 **Le snippet `.ipdens` peut vous aider à réaliser cet exercice.**

```{r poisson2_h2, exercise = TRUE}
plot(0:(___+20), dpois(0:(___+20), lambda = ___),
  type = "h", col = "black", xlab = "Quantiles", ylab = "Probability mass")
```

```{r poisson2_h2-hint-1}
plot(0:(12+20), dpois(0:(___+20), lambda = ___),
  type = "h", col = "black", xlab = "Quantiles", ylab = "Probability mass")

 #### ATTENTION: Hint suivant = solution !####
```

```{r poisson2_h2-solution}
plot(0:(12+20), dpois(0:(12+20), lambda = 12),
  type = "h", col = "black", xlab = "Quantiles", ylab = "Probability mass")
```

```{r poisson2_h2-check}
grade_code("Ce graphique est en fait très asymétrique, mais l'axe des quantiles est tronqué vers la droite puisque toutes les évènements avec un plus grand nombre de succès ont tous une probabilité très proche de zéro.")
```

## Conclusion

Bravo\ ! Vous venez de terminer votre auto-évaluation relative à deux des lois de distribution de probabilités les plus courantes. La logique et la façon d'effectuer des calculs de probabilités à partir de quantiles ou de quantiles à partir de probabilités est un exercice de base en statistiques que vous serez amené à utiliser fréquemment. Assurez-vous donc de bien la maîtriser.

```{r comm_noscore, echo=FALSE}
question_text(
  "Laissez-nous vos impressions sur cet outil pédagogique",
  answer("", TRUE, message = "Pas de commentaires... C'est bien aussi."),
  incorrect = "Vos commentaires sont enregistrés.",
  placeholder = "Entrez vos commentaires ici...",
  allow_retry = TRUE
)
```
