---
title: "Les figures composées"
subtitle: "Visualisation III"
author: "Guyliann Engels & Philippe Grosjean"
description: "**SDD I Module 4** Exploration de graphiques plus avancés dans R."
tutorial:
  id: "A04Ld_fig_composees"
  version: 2.0.0/5
output:
  learnr::tutorial:
    progressive: true
    allow_skip: true
    fig_caption: yes
runtime: shiny_prerendered
---

```{r setup, include=FALSE}
BioDataScience1::learnr_setup()
SciViews::R()
library(BioDataScience)
library(ggridges)
# Dataset
e_mathaei <- data_frame(id = 1:345, variety = c(rep("black", times = 236), rep("purple" , times = 40), rep("brown", times = 35), rep("green", times = 34)))
marphy <- read("marphy", package = "pastecs", lang = "fr")
marphy$Station <- 1:68
crabs <- read("crabs", package = "MASS", lang = "fr")
```

```{r, echo=FALSE}
BioDataScience1::learnr_banner()
```

```{r, context="server"}
BioDataScience1::learnr_server(input, output, session)
```

----

## Objectifs

- Vérifier l'acquisition des notions relatives à la réalisation de figures composées

## Transect entre Nice et la Corse

Les chercheurs réalisent un transect dans la Mer Méditerranée depuis le port de Nice jusqu'à la baie de Calvi en Corse. Ils vont donc réaliser des prélèvements en 68 stations entre ces deux extrêmes.

```{r marphy_data, echo=TRUE}
(marphy <- read("marphy", package = "pastecs"))
marphy$Station <- 1:68
```

### Température

Les chercheurs souhaitent tout d'abord représenter la température en fonction des stations.

```{r}
chart(marphy, Temperature ~ Station) +
  geom_line() +
  geom_point() +
  labs(y = "Température [C°]")
```

Utilisez les données du jeu de données `marphy` pour reproduire le graphique ci-dessus représenant la température (`Temperature`) en fonction des stations (`Stations`). Vous aurez besoin des fonction `geom_point()` et `geom_line()` pour réaliser ce graphique. Renommez également l'axe des ordonnées ("Température [C°]"). 

```{r line1_h3, exercise=TRUE}
chart(___, ___ ~ ___) +
  ___() +
  ___() +
  ___(___ = ___)
```

```{r line1_h3-hint-1}
chart(DF, ___ ~ ___) +
  geom___() +
  geom___() +
  labs(___ = ___)
```

```{r line1_h3-hint-2}
chart(marphy, NUM ~ NUM) +
  geom_line() +
  geom_point() +
  labs(y = ___)

#### Attention : solution dans le 'hint' suivant! ####
```

```{r line1_h3-solution}
chart(marphy, Temperature ~ Station) +
  geom_line() +
  geom_point() +
  labs(y = "Température [C°]")
```

```{r line1_h3-check}
grade_code("Vous maitrisez maintenant la réalisation d'un nouveau type de graphique.")
```

### Salinité 

Les chercheurs souhaitent ensuite représenter la salinté (`Salinity`) en fonction des stations.

```{r}
chart(marphy, Salinity ~ Station) +
  geom_line() +
  geom_point() +
  labs(y = "Salinité")
```

Reproduisez le graphique ci-dessus. 

```{r line2_h2, exercise=TRUE}
chart(___, ___ ~ ___) +
  ___() +
  ___() +
  ___(___ = ___)
```

```{r line2_h2-hint-1}
chart(DF, NUM ~ NUM) +
  geom___() +
  geom___() +
  labs(y = ___)
```

```{r line2_h2-solution}
chart(marphy, Salinity ~ Station) +
  geom_line() +
  geom_point() +
  labs(y = "Salinité")
```

```{r line2_h2-check}
grade_code("Tout simplement parfait !")
```

### Figure composée

Ils decident pour finir de représenter les deux graphiques ensembles dans une figure composite.

```{r}
a <- chart(marphy, Temperature ~ Station) +
  geom_line() +
  geom_point() +
  labs(y = "Température [C°]")

b <- chart(marphy, Salinity ~ Station) +
  geom_line() +
  geom_point() +
  labs(y = "Salinité")

combine_charts(list(a, b))
```

Reproduisez le graphique ci-dessus en utilisant les mêmes variables que pour les graphiques précédents. 

```{r comb1_h3, exercise=TRUE}
# Graphique de la température 
a <- chart(___, ___ ~ ___) +
  ___() +
  ___() +
  ___(___)
# Graphique de la salinité
b <- chart(___, ___ ~ ___) +
  ___() +
  ___() +
  ___(___)
# Combinaison des 2 graphiques
combine_charts(list(___, ___))

```

```{r comb1_h3-hint-1}
# Graphique de la température 
a <- chart(DF, NUM ~ NUM) +
  geom_line() +
  geom_point() +
  labs(___)
# Graphique de la salinité
b <- chart(DF, NUM ~ NUM) +
  geom_line() +
  geom_point() +
  labs(___)
# Combinaison des 2 graphiques
combine_charts(list(___, ___))
```

```{r comb1_h3-hint-2}
# Graphique de la température 
a <- chart(marphy, Temperature ~ Station) +
  geom_line() +
  geom_point() +
  labs(y = "Température [C°]")
# Graphique de la salinité
b <- chart(marphy, Salinity ~ Station) +
  geom_line() +
  geom_point() +
  labs(y = "Salinité")
# Combinaison des 2 graphiques
combine_charts(list(___, ___))

#### Attention : solution dans le 'hint' suivant! ####
```

```{r comb1_h3-solution}
# Graphique de la température 
a <- chart(marphy, Temperature ~ Station) +
  geom_line() +
  geom_point() +
  labs(y = "Température [C°]")
# Graphique de la salinité
b <- chart(marphy, Salinity ~ Station) +
  geom_line() +
  geom_point() +
  labs(y = "Salinité")
# Combinaison des 2 graphiques
combine_charts(list(a, b))
```

```{r comb1_h3-check}
grade_code("Votre première figure composite est vraiment très réussie.")
```

## QCM : Choix du graphiques le plus adéquats

Répondez aux questions à choix multiples ci-dessous.

```{r quiz}
quiz(
  question("Lorsque je souhaite représenter une variable numérique en fonction d'une seconde variable numérique, j'utilise",
           answer("un nuage de de points", correct = TRUE),
           answer("une boite de dispersion"),
           answer("un diagramme en violon"),
           answer("un graphique de densité"),
  random_answer_order = TRUE,
  allow_retry = TRUE),
  question("Lorsque je souhaite représenter une variable facteur et donc d'en faire son dénombrement j'utilise",
           answer("un graphique en barres", correct = TRUE),
           answer("un graphique en violon"),
           answer("un graphique en camembert", correct = TRUE),
           answer("un graphique en nuage de points"),
  random_answer_order = TRUE,
  allow_retry = TRUE))

```

## Conclusion

Félicitation ! Vous venez de terminer votre séance d'exercices dans un tutoriel "learnr".

Vous maitrisez maintenant tous les outils nécessaire pour la réalisation de la plupart de vos graphiques. 

```{r comm_noscore, echo=FALSE}
question_text(
  "Laissez-nous vos impressions sur ce learnr",
  answer("", TRUE, message = "Pas de commentaires... C'est bien aussi."),
  incorrect = "Vos commentaires sont enregistrés.",
  placeholder = "Entrez vos commentaires ici...",
  allow_retry = TRUE
)
```

