---
title: "Boites de dispersion"
subtitle: "Visualisation III"
author: "Guyliann Engels & Philippe Grosjean"
description: "**SDD I Module 4** Faire des boites de dispersion (parallèles) dans R."
tutorial:
  id: "A04Lb_boxplot"
  version: 2.1.0/7
output:
  learnr::tutorial:
    progressive: true
    allow_skip: true
    fig_caption: yes
runtime: shiny_prerendered
---

```{r setup, include=FALSE}
BioDataScience1::learnr_setup()
SciViews::R()
library(BioDataScience)

# Dataset
crabs <- read("crabs", package = "MASS", lang = "fr")
```

```{r, echo=FALSE}
BioDataScience1::learnr_banner()
```

```{r, context="server"}
BioDataScience1::learnr_server(input, output, session)
```

------------------------------------------------------------------------

**Ce tutoriel correspond à la version 2021-2022. Il est en cours de révision pour la version 2022-2023. Vous devez probablement penser à installer une version plus récente du package qui contient les exercices finalisés !**

## Objectifs

-   Vérifier l'acquisition des notions relatives à la réalisation des boites de dispersions

## Biométrie de crabes

Des scientifiques étudient la biométrie de *Leptograpsus variegatus* et ont obtenu le tableau ci-dessous.

```{r crabs_data, echo = TRUE}
(crabs <- read("crabs", package = "MASS", lang = "fr"))
```

### Longueur de la carapace par espèce

Il décident de réaliser le graphique ci-dessous pour commencer.

```{r}
chart(crabs, length ~ species) +
  geom_boxplot()
```

Reproduisez, à partir des données contenues dans `crabs`, le graphique ci-dessus qui représante la longueur de la carapace (`length`) en fonction de l'espèce (`species`).

```{r boxplot1_h3, exercise=TRUE}
___(___, ___ ~ ___ ) +
  ___()
```

```{r boxplot1_h3-hint-1}
chart(DF, ___ ~ ___ ) +
  geom___()
```

```{r boxplot1_h3-hint-2}
chart(crabs, NUM ~ FACTOR) +
  geom_boxplot()

#### Attention : solution dans le 'hint' suivant! ####
```

```{r boxplot1_h3-solution}
chart(data = crabs, length ~ species) +
  geom_boxplot()
```

```{r boxplot1_h3-check}
grade_code("Bravo ! Vous venez de réaliser vos premières boites de dispersion.")
```

### Longueur de la carapace par espèce et par sexe

Les chercheurs décident ensuite d'approfondir leur analyse et proposent le graphique suivant :

```{r}
chart(crabs, length ~ species %fill=% sex) +
  geom_boxplot()
```

A partir du jeu de données `crabs`, reproduisez le graphique en boites de dispersion ci-dessus représentant la longueur de la carapace (`length`) en fonction de l'espèce (`species`) et coloré par le sexe (`sex`).

```{r boxplot2_h3, exercise=TRUE}
chart(___, ___ ~ ___ ___ ___) +
  ___() 
```

```{r boxplot2_h3-hint-1}
chart(DF, ___ ~ ___ %fill=% ___) +
  geom___() 
```

```{r boxplot2_h3-hint-2}
chart(crabs, NUM ~ FACTOR1 %fill=% FACTOR2) +
  geom_boxplot()

#### Attention : solution dans le 'hint' suivant! ####
```

```{r boxplot2_h3-solution}
chart(crabs, length ~ species %fill=% sex) +
  geom_boxplot()
```

```{r boxplot2_h3-check}
grade_code("Vous êtes doué ! Continuez comme ça, les graphiques en R n'auront bientôt plus de secret pour vous.")
```

### Taille du lobe frontal

Les chercheurs décident ensuite d'étudier la taille du lobe frontal et proposent le graphique suivant :

```{r}
give_n <- function(x)
  c(y = max(x) * 1.1, label = length(x)) 

chart(crabs, front ~ species %fill=% sex) +
  geom_boxplot() +
  stat_summary(fun.data = give_n, geom = "text",
    hjust = 0.5, position = position_dodge(0.75))
```

A partir du jeu de données `crabs`, reproduisez le graphique en boites de dispersion ci-dessus représentant la taille du lobe frontal (`front`) en fonction de l'espèce (`species`) et coloré par le sexe (`sex`). N'oubliez pas de préciser le nombre d'observation pour chacune des boites de dispersion.

```{r boxplot3_h3, exercise=TRUE, exercise.lines=7}
give_n <- function(x)
  c(y = max(x) * 1.1, label = length(x)) 

chart(___, ___ ~ ___ ___ ___) +
  ___() +
  stat_summary(fun.data = ___, geom = "text",
    hjust = 0.5, position = position_dodge(0.75))
```

```{r boxplot3_h3-hint-1}
give_n <- function(x)
  c(y = max(x) * 1.1, label = length(x)) 

chart(DF, ___ ~ ___ %fill=% ___) +
  geom___() +
  stat_summary(fun.data = ___, geom = "text",
    hjust = 0.5, position = position_dodge(0.75))
```

```{r boxplot3_h3-hint-2}
give_n <- function(x)
  c(y = max(x) * 1.1, label = length(x)) 

chart(crabs, NUM ~ FACTOR1 %fill=% FACTOR2) +
  geom_boxplot() +
  stat_summary(fun.data = give_n, geom = "text",
    hjust = 0.5, position = position_dodge(0.75))

#### Attention : solution dans le 'hint' suivant! ####
```

```{r boxplot3_h3-solution}
give_n <- function(x)
  c(y = max(x) * 1.1, label = length(x)) 

chart(crabs, front ~ species %fill=% sex) +
  geom_boxplot() +
  stat_summary(fun.data = give_n, geom = "text",
    hjust = 0.5, position = position_dodge(0.75))
```

```{r boxplot3_h3-check}
grade_code("Vous maitrisez maintenant le code pour réaliser des boxplots et y associer le nombre d'individus par sous-groupe.")
```

## QCM : La boite de dispersion

Répondez aux questions à choix multiples ci-dessous.

```{r quiz}
quiz(
  question("La boite de dispersion permet de résumer les données d'une variable numérique, quels sont les descripteurs employés ?",
    answer("la médiane", correct = TRUE),
    answer("la moyenne"),
    answer("l'espace inter-quartile", correct = TRUE),
    answer("la valeur maximale et la valeur minimale", correct = TRUE),
    answer("l'écart-type"),
    random_answer_order = TRUE,
    allow_retry = TRUE),
  question("Sur base de la suite de nombre suivante : 0.1, 4.3, 9.4, 5, 4.9, 2.9, 3.8, 4.2 que vaut la médiane ?",
    answer("4.25", correct = TRUE),
    answer("3.35"),
    answer("4.95"),
    answer("4.2"),
    answer("4.3"),
    random_answer_order = TRUE,
    allow_retry = TRUE),
  question("Sur base de la suite de nombre suivante : 0.1, 4.3, 9.4, 5, 4.9, 2.9, 3.8, 4.2 que vaut le premier quartile ?",
    answer("4.25"),
    answer("3.35", correct = TRUE),
    answer("4.95"),
    answer("3.8"),
    answer("2.9"),
    random_answer_order = TRUE,
    allow_retry = TRUE),
  question("Sur base de la suite de nombre suivante : 0.1, 4.3, 9.4, 5, 4.9, 2.9, 3.8, 4.2 que vaut le troisième quartile ?",
    answer("4.95", correct = TRUE),
    answer("3.35"),
    answer("4.25"),
    answer("3.8"),
    answer("2.9"),
   random_answer_order = TRUE,
   allow_retry = TRUE)
)
```

## Conclusion

Félicitation ! Vous venez de terminer votre séance d'exercices dans un tutoriel "learnr".

Vous maitrisez maintenant tous les outils nécessaire pour la réalisation de la plupart de vos graphiques.

```{r comm_noscore, echo=FALSE}
question_text(
  "Laissez-nous vos impressions sur ce learnr",
  answer("", TRUE, message = "Pas de commentaires... C'est bien aussi."),
  incorrect = "Vos commentaires sont enregistrés.",
  placeholder = "Entrez vos commentaires ici...",
  allow_retry = TRUE
)
```
