---
title: "Syntaxe de R"
author: "Guyliann Engels & Philippe Grosjean"
description: "**SDD I Module 11** Différents styles de syntaxe dans R."
tutorial:
  id: "A11Lc_syntaxr"
  version: 2.2.0/11
output:
  learnr::tutorial:
    progressive: true
    allow_skip: true
runtime: shiny_prerendered
---

```{r setup, include=FALSE}
BioDataScience1::learnr_setup()
SciViews::R(lang = "fr")
#dataset
urchin <- read("urchin_bio", package = "data.io", lang = "fr")
```

```{r, echo=FALSE}
BioDataScience1::learnr_banner()
```

```{r, context="server"}
BioDataScience1::learnr_server(input, output, session)
```

## Objectifs

Il existe différentes syntaxes dans R dont les trois principales sont la syntaxe de base (également appelé la syntaxe "dollar"), la syntaxe formule ou la syntaxe tidyverse. Il est important de comprendre chacune des trois syntaxes même si on a une préférence pour l'une ou l'autre. Vous avez dû vous rendre compte que, dans ce cours de sciences des données I, nous utilisons principalement la syntaxe formule et la syntaxe tidyverse avec des petites touches en plus pour vous proposer le style du dialecte `SciViews::R`. Les objectifs de ce tutoriel sont de :

-   Comprendre différents types de syntaxe dans R

-   Comparer des instructions équivalentes écrites en syntaxes différentes

Vous devez avoir assimilé la matière du [module 11](https://wp.sciviews.org/sdd-umons/?iframe=wp.sciviews.org/sdd-umons-2023/variance2.html) du cours, et en particulier la [section 11.6](https://wp.sciviews.org/sdd-umons/?iframe=wp.sciviews.org/sdd-umons-2023/syntaxe-de-r.html). Avec ce tutoriel, vous allez pouvoir autoévaluer vos acquis relatifs à la diversité syntaxique de R.

## Syntaxe de R

Dans ce tutoriel, deux jeux de données que vous commencez à bien connaitre seront employés en parallèle. Le premier, `biometry` constitué de données sur la biométrie humaine, sera utilisé pour les explications. Le second, `urchin`, traitant de la biométrie des oursins, servira pour les exercices que vous allez réaliser.

Le jeu de données sur la biométrie humaine contient sept variables et 395 individus.

```{r}
biometry <- read("biometry", package = "BioDataScience", lang = "fr")
tabularise$headtail(biometry)
```

Le jeu de données sur les oursins comprend 19 variables et 421 individus. En voici les huit premières variables :

```{r}
urchin <- read("urchin_bio", package = "data.io", lang = "fr")
tabularise$headtail(urchin[, 1:8])
```

## Calcul d'une nouvelle variable

Lors de vos analyses, vous pourrez être amené à transformer, convertir ou calculer des variables. Par exemple, dans le jeu de données `biometry`, la taille (`height`) est exprimée en centimètre et vous souhaitez la convertir en mètre. Vous avez jusqu'à présent appris à le faire en utilisant le style SciViews::R qui reprend ici la syntaxe tidyverse. Le calcul de la nouvelle variable se fait grâce à la fonction `smutate()` ("speedy", ou `mutate()` pour l'équivalent "tidy") qui prend comme premier argument un **data.frame**, un **data.table** ou un **tibble** avant de spécifier comme deuxième argument le nom de votre nouvelle variable suivi d'un signe `=` et de votre calcul dans lequel vous utilisez directement le nom de la variable à modifier.

```{r, echo=TRUE}
biometry <- smutate(biometry, height_m = height/100)
# impression des premières lignes du tableau
head(biometry)
```

**Attention :** dans le cas d'une fonction "tidy" appliquée sur un **data.table** (package {dtplyr}), vous pourrez rencontrer un résultat sous forme de liste qui contient le code nécessaire au calcul, **mais sans que celui-ci ne soit encore réalisé**. C'est le cas si vous transformez le tableau de départ avec `dtplyr::lazy_dt()` par exemple. Dans ce cas, vous devez **collecter** le résultat avec `collect_dtx()` pour obtenir le tableau souhaité à la fin des calculs.

Vous pouvez aussi réaliser la transformation de la variable `height` avec la syntaxe R de base. L'utilisation de l'opérateur `$` vous permet d'extraire une variable (colonne) du tableau sous la forme d'un vecteur à l'aide de `DF$VARIABLE`. Vous pourrez ensuite calculer votre nouvelle variable. Pour assigner (`<-`) le résultat obtenu à votre tableau de départ, utilisez à nouveau l'opérateur `$` en renseignant cette fois le nom de votre nouvelle variable. En pratique cela donne :

```{r, echo=TRUE}
biometry$height_m <- biometry$height/100
# impression des premières lignes du tableau
head(biometry)
```

Calculez maintenant le diamètre moyen en utilisant la formule suivante sur les données de `urchin` :

$$diameter = \frac{(diameter1 + diameter2)}{2}$$

Calculez maintenant cette variable `diameter` dans le tableau `urchin`. Affichez ensuite les premières lignes de votre nouveau tableau avec `head()`

Réalisez ces deux étapes dans un premier temps avec la syntaxe SciViews::R/tidyverse en utilisant des fonctions "speedy" et dans un second temps avec la syntaxe R de base.

### SciViews::R et tidyverse

```{r mutate1_h2, exercise=TRUE}
# calcul de la variable diameter
urchin <- ___(___)
# impression des premières lignes du tableau
___(___)
```

```{r mutate1_h2-hint-1}
# calcul de la variable diameter
urchin <- smutate(urchin, diameter = ___)
# impression des premières lignes du tableau
head(___)

#### ATTENTION: Hint suivant = solution !####
```

```{r mutate1_h2-solution}
## Solution ##
# calcul de la variable diameter
urchin <- smutate(urchin, diameter = (diameter1 + diameter2) / 2)
# impression des premières lignes du tableau
head(urchin)
```

```{r mutate1_h2-check}
grade_code("Vous êtes parvenu à calculer votre nouvelle variable. Vous pouvez également utiliser des fonctions tel que `log()`, `exp()`, `sqrt()` ... pour transformer vos données. Essayez maintenant de faire cette même transformation en R de base.")
```

### R de base

```{r mutate2_h2, exercise=TRUE}
# calcul de la variable diameter
___$___ <- (___$___ + ___$___)/2
# impression des premières lignes du tableau
___(___)
```

```{r mutate2_h2-hint-1}
DF$VAR <- (DF$VAR + DF$VAR)/2
# impression des premières lignes du tableau
head(___)

#### ATTENTION: Hint suivant = solution !####
```

```{r mutate2_h2-solution}
## Solution ##
urchin$diameter <- (urchin$diameter1 + urchin$diameter2)/2
# impression des premières lignes du tableau
head(urchin)
```

```{r mutate2_h2-check}
grade_code("Vous avez bien compris la logique pour avoir accès à une variable dans un tableau avec l'opérateur `$` en R de base.")
```

## Sélection de variables dans un jeu de données

Lorsque vous serez confronté à un jeu de données comportant un grand nombre de variables, vous souhaiterez peut-être le réduire pour ne conserver que les variables utiles pour votre analyse. Actuellement, vous savez le faire en utilisant le style SciViews::R/tidyverse, où la sélection de variables se fait avec la fonction `sselect()` ("speedy" ou `select()`, version "tidy"). Vous commencez par définir comme premier argument votre jeu de données avant de préciser les différentes variables que vous souhaitez conserver.

Si vous souhaitez réduire le jeu de données `biometry` pour obtenir un sous-tableau comprenant uniquement les variables `gender`, `weight` et `height`, vous le réalisez comme ci-dessous.

```{r, echo=TRUE}
biom_sub <- sselect(biometry, gender, weight, height)
# impression des premières lignes du nouveau tableau
head(biom_sub)
```

Il est également possible de réduire un tableau de données en utilisant la syntaxe R de base. Pour cela, vous allez devoir utiliser l'indiçage en utilisant l'opérateur `[]`. Cet indiçage fonctionne pour les vecteurs, mais aussi pour des objets bi- ou multidimensionnels. Pour ces derniers, vous devrez utiliser deux ou plusieurs instructions d'indiçage dans les `[]` séparées par des virgules. Dans le cas d'un data frame, le premier argument vous permettra de sélectionner les lignes et le second les colonnes.

Pour garder certaines colonnes en conservant toutes les lignes, vous laisserez vide le premier argument et spécifierez les colonnes que vous devez conserver dans le second. Vous pouvez spécifier les colonnes à conserver de différentes manières :

-   soit en utilisant le **nom** des variables d'intérêts

```{r, echo=TRUE}
# avec le nom des variables d'intérêts
biom_sub <- biometry[ , c("gender", "weight", "height")]
# impression des premières lignes du nouveau tableau
head(biom_sub)
```

-   soit en utilisant la **position** des variables d'intérêts

```{r, echo=TRUE}
# avec la position des variables d'intérêts
biom_sub <- biometry[ , c(1, 3, 4)]
# impression des premières lignes du nouveau tableau
head(biom_sub)
```

Sélectionnez maintenant les variables `origin`, `height` et `weight` du jeu de données `urchin` grâce au nom des variables. Affichez ensuite les premières lignes de votre nouveau tableau avec la fonction `head()`. Réalisez ces deux étapes dans un premier temps avec une fonction "speedy" de SciViews::R, et dans un second temps avec la syntaxe R de base.

### SciViews::R et tidyverse

```{r select1_h2, exercise=TRUE}
urchin_sub <- ___(___) 
# impression des premières lignes du nouveau tableau
___(___)
```

```{r select1_h2-hint-1}
urchin_sub <- sselect(DF, VAR1, VAR2, VAR3)
# impression des premières lignes du nouveau tableau
head(___)

#### ATTENTION: Hint suivant = solution !####
```

```{r select1_h2-solution}
## Solution ##
urchin_sub <- sselect(urchin, origin, height, weight)
# impression des premières lignes du nouveau tableau
head(urchin_sub)
```

```{r select1_h2-check}
grade_code("Vous venez de créer le tableau `urchin_sub` ne contenant plus que les variables `origin`, `weight`, `height`. Essayez de faire de même avec la syntaxe R de base.")
```

### R de base et le nom des variables d'intérêts

Utilisez le nom des variables que vous souhaitez conserver (même exercice que ci-dessus sur `urchin`).

```{r select2_h2, exercise=TRUE}
# avec le nom des variables d'intérêts
urchin_sub <- ___[, ___]
# impression des premières lignes du nouveau tableau
___(___)
```

```{r select2_h2-hint-1}
# avec le nom des variables d'intérêts
urchin_sub <- DF[ , c("origin", ___, ___)]
# impression des premières lignes du nouveau tableau
head(___)

#### ATTENTION: Hint suivant = solution !####
```

```{r select2_h2-solution}
## Solution ##
# avec le nom des variables d'intérêts
urchin_sub <- urchin[ , c("origin", "height", "weight")]
# impression des premières lignes du nouveau tableau
head(urchin_sub)
```

```{r select2_h2-check}
grade_this_code("Vous êtes parvenu à conserver les colonnes d'intérêt en utilisant l'indiçage de R de base. Saurez-vous faire de même avec la positon des variables ?")
```

### R de base et la position des variables d'intérêts

Utilisez la position des variables que vous souhaitez conserver. Les variables sont en position 1, 4 et 6.

```{r select3_h2, exercise=TRUE}
# avec la position des variables d'intérêts
urchin_sub <- ___[, ___]
# impression des premières lignes du nouveau tableau
___(___)
```

```{r select3_h2-hint-1}
# avec la position des variables d'intérêts
urchin_sub <- DF[ , c(1, ___, ___)]
# impression des premières lignes du nouveau tableau
head(___)

#### ATTENTION: Hint suivant = solution !####
```

```{r select3_h2-solution}
## Solution ##
# avec la position des variables d'intérêts
urchin_sub <- urchin[ , c(1, 4, 6)]
# impression des premières lignes du nouveau tableau
head(urchin_sub)
```

```{r select3_h2-check}
grade_code("Vous avez maintenant plusieurs outils vous permettant de sélectionner les variables d'intérêt.")
```

## Sélection de variables dans un jeu de données II

Lorsque vous souhaitez conserver certaines variables dans votre jeu de données, vous venez de voir que vous pouviez le faire en indiquant les variables qui vous intéressent. Il est également possible de réaliser cette opération en **supprimant** les variables dont vous n'aurez pas l'utilité pour la suite de votre analyse. Pour le faire avec le style SciViews::R/tidyverse, vous utilisez la fonction `sselect()` en définissant comme premier argument votre jeu de données suivi des noms des variables que vous souhaitez supprimer précédé du signe `-`.

Si vous souhaitez, par exemple, réduire le jeu de données `biometry` pour conserver un sous-tableau comprenant toutes les variables à l'exception des variables `wrist`, `year_measure` et `age`, vous procédez donc comme suit :

```{r, echo=TRUE}
biom_sub <-  sselect(biometry, -wrist, -year_measure, -age) 
# impression des premières lignes du nouveau tableau
head(biom_sub)
```

Il est également possible de cibler les variables à supprimer d'un tableau de données avec la syntaxe R de base pour créer un sous-tableau réduit. Vous devrez à nouveau utiliser l'opérateur `[]` associé à l'indiçage numérique. Vous précéderez le vecteur contenant les numéros de colonnes à retirer du signe `-`. Voici deux manières de procéder :

```{r, echo=TRUE}
# avec les positions des variables d'intérêts
biom_sub <- biometry[ , -c(5, 6, 7)]
# impression des premières lignes du nouveau tableau
head(biom_sub)
```

Comme les trois colonnes sont successives, vous pouvez simplifier le travail en indiquant de manière plus compacte `indice_debut:indice_fin`. Dans ce cas, vous **devez** utiliser des parenthèses avant le signe moins, sinon la séquence générée ira de `-indice_debut` jusqu'à `indice_fin`, ce qui n'a pas de sens et produira une erreur dans R (il n'accepte pas un mélange d'indices négatifs et positifs dans la même instruction d'indiçage).

```{r, echo=TRUE}
# avec les positions des variables d'intérêts en utilisant l'opérateur `:`
biom_sub <- biometry[ , -(5:7)]
# impression des premières lignes du nouveau tableau
head(biom_sub)
```

Réduisez maintenant le jeu de données `urchin` afin d'obtenir un sous-tableau contenant toutes les variables à l'exception de `origin`, `diameter1` et `diameter2`. Affichez ensuite les premières lignes de votre nouveau tableau avec la fonction `head()`. Réalisez ces deux étapes dans un premier temps avec le style SciViews::R/tidyverse et dans un second temps avec la syntaxe R de base.

### SciViews::R et tidyverse

```{r select4_h2, exercise=TRUE}
urchin_sub <- ___(___) 
# impression des premières lignes du nouveau tableau
___(___)
```

```{r select4_h2-hint-1}
urchin_sub <- sselect(DF, -origin, ___, ___)
# impression des premières lignes du nouveau tableau
head(___)

#### ATTENTION: Hint suivant = solution !####
```

```{r select4_h2-solution}
## Solution ##
urchin_sub <- sselect(urchin, -origin, -diameter1, -diameter2)
# impression des premières lignes du nouveau tableau
head(urchin_sub)
```

```{r select4_h2-check}
grade_code("Vous voyez qu'il est aussi possible de créer un sous-tableau en ciblant les variables que l'on souhaite retirer, en les précédant du signe `-`. Et en R de base, cela donne quoi ?")
```

### R de base

Utilisez l'opérateur `:` pour indiquer la position des variables que vous devez retirer du tableau. Les variables à retirer sont les variables 1, 2 et 3.

```{r select5_h2, exercise=TRUE}
urchin_sub <- ___[, ___]
# impression des premières lignes du nouveau tableau
___(___)
```

```{r select5_h2-hint-1}
urchin_sub <- DF[ , -(___:___)]
# impression des premières lignes du nouveau tableau
head(urchin_sub)

#### ATTENTION: Hint suivant = solution !####
```

```{r select5_h2-solution}
## Solution ##
urchin_sub <- urchin[ , -(1:3)]
# impression des premières lignes du nouveau tableau
head(urchin_sub)
```

```{r select5_h2-check}
grade_code("En utilisant l'indiçage numérique et le signe `-`, vous êtes parvenu à créer un sous-tableau en ciblant les variables que vous ne souhaitiez pas conserver.")
```

## Sélectionner des individus dans un jeu de données

Lors de vos analyses, vous serez sans doute amenés à réduire votre jeu de données pour conserver des individus présentant certaines caractéristiques. Pour le faire avec la syntaxe SciViews::R/tidyverse, vous allez utiliser la fonction `sfilter()` ("speedy", ou `filter()` "tidy") dans laquelle vous renseignerez votre jeu de données comme premier argument avant de préciser le ou les critère(s) permettant de sélectionner les individus que vous souhaitez conserver.

Si vous souhaitez considérer uniquement les hommes du jeu de données `biometry`, vous pourrez filtrer les lignes du tableau de données en utilisant comme critère `gender == "M"` (notez bien que l'égalité s'écrit avec **deux** signes égaux dans votre test de condition et que les chaînes de caractères sont entre guillemets). Le tableau suivant résume les différents opérateurs de tests de conditions dans R que vous pouvez utiliser pour filtrer les lignes de votre jeu de données.

| Condition                 | Représentation |
|:--------------------------|:--------------:|
| Égal à                    |      `==`      |
| Différent de              |      `!=`      |
| Supérieur à               |      `>`       |
| Inférieur à               |      `<`       |
| Supérieur ou égal à       |      `>=`      |
| Inférieur ou égal à       |      `<=`      |
| Et (combinaison de tests) |      `&`       |
| Ou (idem)                 |      `|`       |

```{r, echo=TRUE}
biom_sub <- filter(biometry, gender == "M")
# impression des premières lignes du nouveau tableau
head(biom_sub)
```

Il est également possible de sélectionner certaines lignes d'un tableau de données en utilisant la syntaxe R de base et l'opérateur `[]`. Pour garder certaines lignes en conservant toutes les colonnes, vous devrez spécifier votre test de condition dans le premier argument de `[]` et laisser vide le second en n'indiquant rien après la virgule. Pour réaliser votre test de condition, vous pourrez obtenir la variable d'intérêt en utilisant l'opérateur `$` après avoir spécifié votre jeu de données comme le montre l'exemple ci-dessous.

```{r, echo=TRUE}
biom_sub <- biometry[biometry$gender == "M", ]
# impression des premières lignes du nouveau tableau
head(biom_sub)
```

**Notez bien la distinction entre les fonctions de tidyverse qui comprennent que si vous travaillez sur le tableau `biometry`, alors `gender` se réfère à sa colonne du même nom, et les fonctions en R de base où il est indispensable d'être plus explicite et d'indiquer partout `biometry$gender` !**

Calculez maintenant un sous-tableau constitué uniquement des individus dont la hauteur (`height`) est strictement supérieure à 30 mm dans le jeu de données `urchin`. Affichez ensuite les premières lignes de votre nouveau tableau avec `head()`.

Réalisez ces deux étapes dans un premier temps avec le style SciViews::R/tidyverse, et dans un second temps avec la syntaxe R de base.

### SciViews::R et tidyverse

```{r filter1_h2, exercise=TRUE}
urchin_sub <- ___(___)
# impression des premières lignes du nouveau tableau
___(___)
```

```{r filter1_h2-hint-1}
urchin_sub <- sfilter(DF, height > ___)
# impression des premières lignes du nouveau tableau
head(___)

#### ATTENTION: Hint suivant = solution !####
```

```{r filter1_h2-solution}
## Solution ##
urchin_sub <- sfilter(urchin, height > 30)
# impression des premières lignes du nouveau tableau
head(urchin_sub)
```

```{r filter1_h2-check}
grade_code("Il est très facile de sélectionner des individus avec une caractéristique particulière grâce à la fonction `sfilter()` ou `filter()` et les tests de condition. Peut-on aussi le faire en R de base ? ")
```

### R de base

```{r filter2_h2, exercise=TRUE}
urchin_sub <- ___[___, ]
# impression des premières lignes du nouveau tableau
___(___)
```

```{r filter2_h2-hint-1}
urchin_sub <- DF[DF$___ > ___, ]
# impression des premières lignes du nouveau tableau
head(___)

#### ATTENTION: Hint suivant = solution !####
```

```{r filter2_h2-solution}
## Solution ##
urchin_sub <- urchin[urchin$height > 30, ]
# impression des premières lignes du nouveau tableauu
head(urchin_sub)
```

```{r filter2_h2-check}
grade_code("Vous êtes parvenus à conserver tous les individus ayant une hauteur strictement supérieure à 30 mm.")
```

## Filtrer des lignes et sélectionner de colonnes

Vous venez de voir qu'il était possible de sélectionner certaines colonnes ou filtrer des lignes de manière séparée. Vous pouvez également réaliser ces deux opérations en une seule fois. Pour le réaliser en SciViews::R/tidyverse, vous pouvez chaîner les instructions avec l'opérateur "pipe" de SciViews::R `%>.%` (ou celui de R de base `|>`).

Si vous souhaitez produire un sous-tableau de `biometry` reprenant les individus du genre (`gender`) féminin et dont la taille (`height`) est supérieure ou égale à 180 cm en ne conservant que les variables `gender`, `height` et `weight`, vous procéderez comme ceci :

```{r, echo=TRUE}
biometry %>.%
  sfilter(., gender == "W" & height >= 180) %>.%
  sselect(., gender, height, weight) ->
  biom_sub
# impression des premières lignes du nouveau tableau
head(biom_sub)
```

Comme précédemment, vous pouvez aussi traiter votre tableau en utilisant la syntaxe R de base et l'opérateur `[]`. Dans ce cas, vous devrez spécifier votre test de condition dans le premier argument et les colonnes que vous conservez dans le second, et vous pouvez faire cela dans la même instruction ! Si vous souhaitez utiliser plusieurs tests de condition, vous pouvez utiliser les opérateurs `&` ou `|` qui signifie "et" et "ou", respectivement. Constatez ce que cela donne pour notre exemple dans le code ci-dessous.

```{r, echo=TRUE}
biom_sub <- biometry[biometry$gender == "W" & biometry$height >= 180, c(1, 3, 4)]
# impression des premières lignes du nouveau tableau
head(biom_sub)
```

Réduisez maintenant le jeu de données `urchin` pour obtenir un sous-tableau reprenant uniquement les individus provenant d'élevage (`"Farm"` dans la variable `origin`) et dont la hauteur (`height`) est strictement supérieure à 30 mm. De plus, vous ne conserverez que les variables `height`, `weight` et `skeleton`. Affichez ensuite les premières lignes de votre nouveau tableau avec la fonction `head()`. Réalisez ces deux étapes dans un premier temps avec le style SciViews::R/tidyverse avec des fonctions "speedy", et dans un second temps avec la syntaxe R de base.

### Avec SciViews::R et tidyverse

```{r filter3_h2, exercise=TRUE}
___ %>.%
  sfilter(., ___ ___ ___ & ___ > ___) %>.%
  sselect(., ___) ->
  urchin_sub
# impression des premières lignes du nouveau tableau
___(___)
```

```{r filter3_h2-hint-1}
DF %>.%
  sfilter(., origin == ___ & height > ___) %>.%
  sselect(., height, ___, ___) ->
  urchin_sub
# impression des premières lignes du nouveau tableau
head(___)

#### ATTENTION: Hint suivant = solution !####
```

```{r filter3_h2-solution}
## Solution ##
urchin %>.%
  sfilter(., origin == "Farm" & height > 30) %>.%
  sselect(., height, weight, skeleton) ->
  urchin_sub
# impression des premières lignes du nouveau tableau
head(urchin_sub)
```

```{r filter3_h2-check}
grade_code("Notez l'utilité du pipe (`%>.%`, dites \"païpe\" comme en anglais) qui vous permet de passez le résultat d'une fonction à une autre et comme il est dès lors facile de filtrer des individus en fonction de certaines conditions et de sélectionner les variables d'intérêt. Vous sentez-vous capable de le faire en R de base ?")
```

### Avec R de base

La sélection des variables doit se faire en **utilisant leurs noms** cette fois-ci pour l'exercice, et non pas les indices.

```{r filter4_h2, exercise=TRUE}
urchin_sub <- ___[___ == ___ & ___ > ___, ___]
# impression des premières lignes du nouveau tableau
___(___)
```

```{r filter4_h2-hint-1}
urchin_sub <- DF[DF$VAR1 == ___ & DF$VAR2 > ___, c(___, ___, ___)]
# impression des premières lignes du nouveau tableau
head(___)

#### ATTENTION: Hint suivant = solution !####
```

```{r filter4_h2-solution}
## Solution ##
urchin_sub <- urchin[urchin$origin == "Farm" & urchin$height > 30, c("height", "weight", "skeleton")]
# impression des premières lignes du nouveau tableau
head(urchin_sub)
```

```{r filter4_h2-check}
grade_code("Vous commencez à vraiment bien maîtriser la syntaxe R de base.")
```

## Conclusion

Bravo ! Vous venez de terminer ce tutoriel d'autoévaluation. Vous maîtrisez maintenant différentes syntaxes dans R pour les opérations de base de remaniement de jeux de données.

```{r comm_noscore, echo=FALSE}
question_text(
  "Laissez-nous vos impressions sur cet outil pédagogique",
  answer("", TRUE, message = "Pas de commentaires... C'est bien aussi."),
  incorrect = "Vos commentaires sont enregistrés.",
  placeholder = "Entrez vos commentaires ici...",
  allow_retry = TRUE
)
```
