---
title: "Traitements multi-tableaux"
author: "Guyliann Engels & Philippe Grosjean"
description: "**SDD I Module 6** Gérer les jointures entre deux tableaux de données."
tutorial:
  id: "A06Lb_multi_table"
  version: 2.1.0/3
output:
  learnr::tutorial:
    progressive: true
    allow_skip: true
runtime: shiny_prerendered
---

```{r setup, include=FALSE}
BioDataScience1::learnr_setup()
SciViews::R()
```

```{r, echo=FALSE}
BioDataScience1::learnr_banner()
```

```{r, context="server"}
BioDataScience1::learnr_server(input, output, session)
```

**Ce tutoriel correspond à la version 2021-2022. Il est en cours de révision pour la version 2022-2023. Vous devez probablement penser à installer une version plus récente du package qui contient les exercices finalisés !**

## Objectifs

-   Fusionner des tableaux selon des conditions

## Combinaison de deux tableaux

Il y a plusieurs fonction qui permettent de fusionner des tableaux. Nous vous proposons d'employer `*_join()` comme `full_join()`, `inner_join()`, `left_join()`, `right_join()`. Attention ! Ce sont des fonctions tidy, donc, les précautions sont nécessaires pour collecter le tableau résultant proprement.

```{r, eval=FALSE, echo=TRUE}
DF <- full_join(DF1, DF2, by = VAR)
DF <- inner_join(DF1, DF2, by = VAR)
DF <- left_join(DF1, DF2, by = VAR)
DF <- right_join(DF1, DF2, by = VAR)
```

Ces quatre fonctions utilisent la syntaxe suivante :

-   les deux premiers arguments de la fonction sont les tableaux de données 1 et 2 qui doivent être fusionnés.
-   `by =` le nom de la ou des variables qui permettent de lier les deux tableaux.

Soyez particulièrement attentif lors des exercices ci-dessous, les fonctions citées semble similaire mais les différences peuvent grandement changer les résultats de la fusion de tableaux.

Des chercheurs réalisent une expérience avec plusieurs aquariums expérimentaux. Ils ont encodé les données dans deux tableaux distincts. Le premier tableau contient aux variation de la température et de la salinité dans ces aquariums. Le second tableau reprend à la masse de l'organisme placé dans l'aquarium.

```{r join_init}
set.seed(42)

physico <- dtx(
  aqua     = letters[1:5],
  temp     = rnorm(n = 5L, mean = 25, sd = 2),
  salinity = rnorm(n = 5L, mean = 35, sd = 2)
)

weight <- dtx(
  aqua   = letters[2:6],
  weight = rnorm(n = 5L, mean = 1.5, sd = 0.5)
)
```

Le premier tableau `physico` mis à votre disposition est le suivant :

```{r}
knitr::kable(physico)
```

Le second tableau `weight` est le suivant :

```{r}
knitr::kable(weight)
```

### fusion de tableaux 1

-   Reproduisez le tableau ci-dessous et nommez-le `ph_weight` :

```{r}
full_join(physico, weight, by = "aqua") %>.%
  collect_dtx(.) %>.%
  knitr::kable(.)
```

```{r join_prep}
set.seed(42)
physico <- dtx(
  aqua     = letters[1:5],
  temp     = rnorm(n = 5L, mean = 25, sd = 2),
  salinity = rnorm(n = 5L, mean = 35, sd = 2))

weight <- dtx(
  aqua   = letters[2:6],
  weight = rnorm(n = 5L, mean = 1.5, sd = 0.5))
```

```{r join1_h2, exercise = TRUE, exercise.setup = "join_prep"}
___ %<-% ___(___, ___, by = "___")
knitr::kable(___)
```

```{r join1_h2-hint-1}
___ %<-% ___(physico, weight, by = "aqua")
knitr::kable(___)

#### Attention : solution dans le 'hint' suivant! ####
```

```{r join1_h2-solution}
ph_weight %<-% full_join(physico, weight, by = "aqua")
knitr::kable(ph_weight)
```

```{r join1_h2-check}
grade_code("Bravo ! Vous venez de fusionner vos tableaux.")
```

### fusion de tableaux 2

-   Reproduisez le tableau ci-dessous et nommez-le `ph_weight` :

```{r}
left_join(physico, weight, by = "aqua") %>.%
  collect_dtx(.) %>.%
  knitr::kable(.)
```

```{r join2_h2, exercise = TRUE, exercise.setup = "join_prep"}
___ %<-% ___(___, ___, by = "___")
knitr::kable(___)
```

```{r join2_h2-hint-1}
___ %<-% ___(physico, weight, by = "aqua")
knitr::kable(___)

#### Attention : solution dans le 'hint' suivant! ####
```

```{r join2_h2-solution}
ph_weight %<-% left_join(physico, weight, by = "aqua")
knitr::kable(ph_weight)
```

```{r join2_h2-check}
grade_code("Bravo ! Vous venez de fusionner vos tableaux cette fois-ci avec `left_join()`. Remarquez que le résultat diffère de `full_join()`")
```

### fusion de tableaux 3

-   Reproduisez le tableau ci-dessous et nommez-le `ph_weight` :

```{r}
inner_join(physico, weight, by = "aqua") %>.%
  collect_dtx(.) %>.%
  knitr::kable(.)
```

```{r join3_h2, exercise = TRUE, exercise.setup = "join_prep"}
___ %<-% ___(___, ___, by = "___")
knitr::kable(___)
```

```{r join3_h2-hint-1}
___ %<-% ___(physico, weight, by = "aqua")
knitr::kable(___)

#### Attention : solution dans le 'hint' suivant! ####
```

```{r join3_h2-solution}
ph_weight %<-% inner_join(physico, weight, by = "aqua")
knitr::kable(ph_weight)
```

```{r join3_h2-check}
grade_code("Encore un résultat différence, cette fois-ci avcec `inner_join()`.")
```

## Conclusion

Il est important de bien comprenbdre les différentes variantes des fonctions `xxx_join()`. Nous espérons que ce tutoriel "learnr" vous y a aidé.

```{r comm_noscore, echo=FALSE}
question_text(
  "Laissez-nous vos impressions sur ce learnr",
  answer("", TRUE, message = "Pas de commentaires... C'est bien aussi."),
  incorrect = "Vos commentaires sont enregistrés.",
  placeholder = "Entrez vos commentaires ici...",
  allow_retry = TRUE
)
```
