---
title: "Traitements multi-tableaux"
author: "Guyliann Engels & Philippe Grosjean"
description: "**SDD I Module 6** Traitements multi-tableaux"
tutorial:
  id: "A06Lb_multi_tableau"
  version: 1.0.0/3
output:
  learnr::tutorial:
    progressive: true
    allow_skip: true
runtime: shiny_prerendered
---

```{r setup, include=FALSE}
BioDataScience1::learnr_setup()
SciViews::R()
```

```{r, echo=FALSE}
BioDataScience1::learnr_banner()
```

```{r, context="server"}
BioDataScience1::learnr_server(input, output, session)
```


## Objectifs

- Fusionner des tableaux selon des conditions

## Combinaison de deux tableaux

Il y a plusieurs fonction qui permettent de fusionner des tableaux. Nous vous proposons d'employer `*_join()` comme `full_join()`, `inner_join()`, `left_join()`, `right_join()`. 

```{r, eval=FALSE, echo=TRUE}
DF <- full_join(DATAFRAME1, DATAFRAME2, by = VAR)
DF <- inner_join(DATAFRAME1, DATAFRAME2, by = VAR)
DF <- left_join(DATAFRAME1, DATAFRAME2, by = VAR)
DF <- right_join(DATAFRAME1, DATAFRAME2, by = VAR)
```

Ces 4 fonctions utilisent la syntaxe suivante 

- les deux premiers arguments de la fonction sont les tableaux de données 1 et 2 qui doivent être fusionnés.
- `by =` le nom de la variable qui permet de lier les deux tableaux.

Soyez particulièrement attentif lors des exercices ci-dessous, les fonctions citées semble similaire mais les différences peuvent grandement changer les résultats de la fusion de tableaux.

Les scientifiques réalisent une expérience avec plusieurs aquariums expérimentaux. Ils ont encodé les données dans deux tableaux distincts. Le premier tableau s'intéresse aux variation de la température et de la salinité dans ces aquariums. Le second tableau s'intéresse à la masse de l'organisme placé dans l'aquarium.

```{r join_init}
set.seed(42)

physico <- tibble(
  aqua = letters[1:5],
  temp = rnorm(n = 5,mean = 25, sd = 2),
  salinity = rnorm(n = 5, mean = 35,  sd = 2)
)

weight <- tibble(
  aqua = letters[2:6],
  weight = rnorm(n = 5, mean = 1.5, sd = 0.5)
)
```

Le premier tableau `physico` mis à votre disposition est le suivant :

```{r}
knitr::kable(physico)
```

Le second tableau `weight` mis à votre disposition est le suivant :

```{r}
knitr::kable(weight)
```

### fusion de tableaux 1

- Reproduisez le tableau ci-dessous et nommez ce tableau `ph_weight`: 

```{r}
full_join(physico, weight, by = "aqua") %>.%
  knitr::kable(.)
```

```{r join_prep}
set.seed(42)
physico <- tibble(
  aqua = letters[1:5],
  temp = rnorm(n = 5,mean = 25, sd = 2),
  salinity = rnorm(n = 5, mean = 35,  sd = 2))

weight <- tibble(
  aqua = letters[2:6],
  weight = rnorm(n = 5, mean = 1.5, sd = 0.5))
```

```{r join1_h2, exercise = TRUE, exercise.setup = "join_prep"}
___ <- ___(___, ___, by = "___")
knitr::kable(___)
```

```{r join1_h2-hint-1}
___ <- ___(physico, weight, by = "aqua")
knitr::kable(___)

#### Attention : solution dans le 'hint' suivant! ####
```

```{r join1_h2-solution}
ph_weight <- full_join(physico, weight, by = "aqua")
knitr::kable(ph_weight)
```

```{r join1_h2-check}
grade_code("Bravo ! Vous venez de fusionner vos tableaux.")
```


### fusion de tableaux 2

- Reproduisez le tableau ci-dessous et nommez ce tableau `ph_weight` : 

```{r}
left_join(physico, weight, by = "aqua") %>.%
  knitr::kable(.)
```

```{r join2_h2, exercise = TRUE, exercise.setup = "join_prep"}
___ <- ___(___, ___, by = "___")
knitr::kable(___)
```

```{r join2_h2-hint-1}
___ <- ___(physico, weight, by = "aqua")
knitr::kable(___)

#### Attention : solution dans le 'hint' suivant! ####
```

```{r join2_h2-solution}
ph_weight <- left_join(physico, weight, by = "aqua")
knitr::kable(ph_weight)
```

```{r join2_h2-check}
grade_code("Bravo ! Vous venez de fusionner vos tableaux.")
```

### fusion de tableaux 3

- Reproduisez le tableau ci-dessous et nommez ce tableau `ph_weight` : 

```{r}
inner_join(physico, weight, by = "aqua") %>.%
  knitr::kable(.)
```

```{r join3_h2, exercise = TRUE, exercise.setup = "join_prep"}
___ <- ___(___, ___, by = "___")
knitr::kable(___)
```

```{r join3_h2-hint-1}
___ <- ___(physico, weight, by = "aqua")
knitr::kable(___)

#### Attention : solution dans le 'hint' suivant! ####
```

```{r join3_h2-solution}
ph_weight <- inner_join(physico, weight, by = "aqua")
knitr::kable(ph_weight)
```

```{r join3_h2-check}
grade_code("Bravo ! Vous venez de fusionner vos tableaux.")
```

## Conclusion

Bravo! Vous venez de terminer votre séance d'exercices dans un tutoriel "learnr". 

Laissez nous vos impressions sur cet outil pédagogique ou expérimentez encore dans la zone ci-dessous. Rappelez-vous que pour placer un commentaire dans une zone de code R, vous devez utilisez un dièse (`#`) devant vos phrases.

```{r comm, exercise=TRUE, exercise.lines = 8}
# Ajout de commentaires 
# ...
```

```{r comm-check}
# Not yet...
```

