---
title: "Graphiques univariés"
author: "Guyliann Engels & Philippe Grosjean"
description: "**SDD I Module 3** Réalisation de différents graphiques univariés."
tutorial:
  id: "A03La_univaries"
  version: 2.0.0/8
output:
  learnr::tutorial:
    progressive: true
    allow_skip: true
    fig_caption: yes
runtime: shiny_prerendered
---

```{r setup, include=FALSE}
BioDataScience1::learnr_setup()
SciViews::R()
# Dataset
urchin <- read("urchin_bio", package = "data.io", lang = "fr") 
zooplankton <- read("zooplankton", package = "data.io", lang = "fr")
copepoda <- filter(zooplankton, class %in%
  c("Calanoid", "Cyclopoid", "Harpacticoid", "Poecilostomatoid"))
biometry <- read("biometry", package = "BioDataScience", lang = "fr")
```

```{r, echo=FALSE}
BioDataScience1::learnr_banner()
```

```{r, context="server"}
BioDataScience1::learnr_server(input, output, session)
```

----

## Objectifs

- Vérifier l'acquisition des notions relatives aux histogrammes

- Vérifier l'acquisition des notions relatives aux graphiques de densité

- Vérifier l'acquisition des notions relatives aux diagrammes en violon

<!--- **Ce test comporte des questions théoriques ainsi que des questions pratiques. Ce test est certificatif.** -->

## Biométrie humaine

Intéressez vous au jeu de données sur la biométrie humaine ci-dessous.

```{r, echo = TRUE}
# Importation du jeu de données
(biometry <- read("biometry", package = "BioDataScience", lang = "fr"))
```

### Histogramme

Reproduisez le graphique suivant qui représente la distribution de l'age (`age`) des individus sondés lors d'une étude portant sur l'obésité en Hainaut (jeu de données `biometry`. Le genre (`gender`) de ces derniers est employé afin produire deux graphiques. Utilisez l'argument `bins = 30` pour définir le nombre de classe. 

```{r histo_intro}
chart(biometry, formula = ~ age | gender) +
  geom_histogram(bins = 30)
```

```{r histo_h3, exercise = TRUE}
chart(___, formula = ~ ___ ___ ___) + 
  ___(___)
```

```{r histo_h3-hint-1}
chart(DF, formula = ~ ___ | ___) + 
  geom_histogram(___)
```

```{r histo_h3-hint-2}
chart(biometry, formula = ~ NUM | FACTOR) + 
  geom_histogram(bins = ___)

#### Attention : solution dans le 'hint' suivant! ####
```

```{r histo_h3-solution}
chart(biometry, formula = ~ age | gender) +
  geom_histogram(bins = 30)
```

```{r histo_h3-check}
grade_code("Vous venez de réaliser votre premier histogramme !")
```

### Graphique de densité

Reproduisez le graphique suivant qui représente la répartition de la densité de la hauteur (`height`) en fonction du genre (`gender`) des individus présents dans le jeu de données `biometry`. 

```{r density_intro}
chart(biometry, formula = ~ height %col=% gender) +
  geom_density()
```

```{r density_h3, exercise = TRUE}
chart(___, formula = ~ ___ ___ ___) +
  ___()
```

```{r density_h3-hint-1}
chart(DF, formula = ~ ___ %col=% ___) +
  geom_density()
```

```{r density_h3-hint-2}
chart(biometry, formula = ~ NUM %col=% FACTOR) +
  geom_density()

#### Attention : solution dans le 'hint' suivant! ####
```

```{r density_h3-solution}
chart(biometry, formula = ~ height %col=% gender) +
  geom_density()
```

```{r density_h3-check}
grade_code("Vous progressez vite! Vous savez maintenant réaliser un graphique de densité.")
```

### Graphique en violon

Reproduisez le graphique suivant qui représente la répartition de la densité de la hauteur (`height`) en fonction du genre (`gender`) des individus présents dans le jeu de données `biometry`. 

**Nom du jeu de données et des variables importantes** 

```{r violin_intro}
chart(biometry, formula = height ~ gender) +
  geom_violin()
```

```{r violin_h3, exercise = TRUE}
chart(___, formula = ___ ~ ___) +
  ___()
```

```{r violin_h3-hint-1}
chart(DF, formula = ___ ~ ___) +
  geom_violin()
```

```{r violin_h3-hint-2}
chart(biometry, formula = NUM ~ FACTOR) +
  geom_violin()

#### Attention : solution dans le 'hint' suivant! ####
```

```{r violin_h3-solution}
chart(biometry, formula = height ~ gender) +
  geom_violin()
```

```{r violin_h3-check}
grade_code("De mieux en mieux, vous maitrisez un 3^ème^ type de graphique pour représenté la distribution d'une variable numérique. ")
```

## Analyse d'image du zooplancton

Intéressez vous au jeu de données sur l'analyse d'image du zooplancton humaine ci-dessous.

```{r, echo = TRUE}
# Importation du jeu de données
(zooplankton <- read("zooplankton", package = "data.io", lang = "fr"))
# Filtre du jeu de données pour obtenir uniquement les copépodes.
(copepoda <- filter(zooplankton, class %in% c("Calanoid", "Cyclopoid", "Harpacticoid", "Poecilostomatoid")))
```

### Graphique en violon 

Reproduisez le graphique suivant qui représente la répartition de taille (`size`) en fonction de la classe (`class`) des copépodes présents dans le jeu de données `copepoda`. Permutez les axes en utilisant la fonction `coord_flip()` et masquez la légende en utilisant l'argument `show.legend = FALSE` 

**Nom du jeu de données et des variables importantes** 

```{r violin2_intro}
chart(copepoda, size ~ class %fill=% class) +
  geom_violin(show.legend = FALSE) +
  coord_flip()
```

```{r violin2_h3, exercise = TRUE}
chart(___, ___ ~ ___ ___ ___) +
  geom_violin(show.legend = ___) +
  ___
```

```{r violin2_h3-hint-1}
chart(DF, ___ ~ ___ %fill=% ___) +
  geom_violin(show.legend = ___) +
  ___
```

```{r violin2_h3-hint-2}
chart(biometry, NUM ~ FACTOR %fill=% FACTOR) +
  geom_violin(show.legend = FALSE) +
  ___

#### Attention : solution dans le 'hint' suivant! ####
```

```{r violin2_h3-solution}
chart(copepoda, size ~ class %fill=% class) +
  geom_violin(show.legend = FALSE) +
  coord_flip()
```

```{r violin2_h3-check}
grade_code("Et une nouvelle fonction de plus pour améliorer la représentation graphique de vos données")
```

### Graphique de densité 1

Reproduisez le graphique suivant qui représente la répartition de taille (`size`) en fonction de la classe (`class`) des copépodes présents dans le jeu de données `copepoda` en utilisant la fonction `geom_density_ridges()` du package `ggridges`. Masquez la légende en utilisant l'argument `show.legend`  

```{r ggridges_intro}
chart(copepoda, class ~ size %fill=% class) +
  ggridges::geom_density_ridges(show.legend = FALSE) 
```

```{r ggridges_h3, exercise = TRUE}
library(ggridges)
chart(___, ___ ~ ___ ___ ___) +
  ___(___) 
```

```{r ggridges_h3-hint-1}
library(ggridges)
chart(DF, ___ ~ ___ %fill=% ___) +
  geom_density_ridges(___) 
```

```{r ggridges_h3-hint-2}
library(ggridges)
chart(copepoda, FACTOR ~ NUM %fill=% FACTOR) +
  geom_density_ridges(show.legend = ___) 

#### Attention : solution dans le 'hint' suivant! ####
```

```{r ggridges_h3-solution}
library(ggridges)
chart(copepoda, class ~ size %fill=% class) +
  geom_density_ridges(show.legend = FALSE) 
```

```{r ggridges_h3-check}
grade_code("Félicitation ! Vous maitrisez un nouveau type de graphique.")
```

### Graphique de densité 2

Reproduisez le graphique suivant qui représente la répartition de taille (`size`) en fonction de la classe (`class`) du zooplancton présent dans le jeu de données `zooplankton` en utilisant la fonction `geom_density_ridges()` du package `ggridges`. 

```{r ggridges2_intro}
chart(zooplankton, class ~ size) +
  ggridges::geom_density_ridges() 
```

```{r ggridges2_h2, exercise = TRUE}
library(ggridges)
chart(___, ___ ~ ___) +
  ___() 
```

```{r ggridges2_h2-hint}
library(ggridges)
chart(DF, FACTOR ~ NUM) +
  geom_density_ridges() 

#### Attention : solution dans le 'hint' suivant! ####
```

```{r ggridges2_h2-solution}
library(ggridges)
chart(zooplankton, class ~ size) +
  geom_density_ridges() 
```

```{r ggridges2_h2-check}
grade_code("Votre maitrise des fonctions graphiques est impressionnante !")
```

## Biométrie d'oursins

Intéressez vous au jeu de données sur la biométrie d'oursin ci-dessous.

```{r, echo = TRUE}
# Importation du jeu de données
(urchin <- read("urchin_bio", package = "data.io", lang = "fr"))
```

### Nuage de points 1

À partir du jeu de données `urchin`, reproduisez le graphique suivant qui représente la variation de la taille (`height`) en fonction de la masse (`weight`) des oursins. L'orgine (`origin`) de ces derniers est mis en évidence par la couleur. 

```{r np_intro}
chart(urchin, height ~ weight %col=% origin) +
  geom_point()
```

```{r np_h3, exercise = TRUE}
chart(___, ___ ~ ___ ___ ___) +
  ___()
```

```{r np_h3-hint-1}
chart(DF, ___ ~ ___ %col=% ___) +
  geom_point()
```

```{r np_h3-hint-2}
chart(urchin, NUM ~ NUM %col=% FACTOR) +
  geom_point()

#### Attention : solution dans le 'hint' suivant! ####
```

```{r np_h3-solution}
chart(urchin, height ~ weight %col=% origin) +
  geom_point()
```

```{r np_h3-check}
grade_code("C'est parfait ! Vous vous souvenez comment on fait un graphique en nuage de points.")
```

### Nuage de points 2

À partir du jeu de données `urchin`, reproduisez le graphique suivant qui représente la variation de la taille (`height`) en fonction de la masse (`weight`) des oursins. L'orgine (`origin`) et le sexe (`sex`) de ces derniers sont mis en évidence par la couleur et la forme, respectivement. 

```{r np2_intro}
chart(urchin, height ~ weight %col=% origin %shape=% sex) +
  geom_point()
```

```{r np2_h3, exercise = TRUE}
# Utiliser la couleur en tant que premier argument et la forme en second
___(___, ___  ~ ___ ___ ___ ___ ___) +
  ___()
```

```{r np2_h3-hint-1}
# Utiliser la couleur en tant que premier argument et la forme en second
chart(DF, ___ ~ ___ %col=% ___ %shape=% ___) +
  geom_point()
```

```{r np2_h3-hint-2}
# Utiliser la couleur en tant que premier argument et la forme en second
chart(urchin, NUM ~ NUM %col=% FACTOR %shape=% FACTOR) +
  geom_point()
```

```{r np2_h3-solution}
# Utiliser la couleur en tant que premier argument et la forme en second
chart(urchin, height ~ weight %col=% origin %shape=% sex) +
  geom_point()

#### Attention : solution dans le 'hint' suivant! ####
```

```{r np2_h3-check}
grade_code("Tout simplement parfait ! Vous devenez un véritable expert en création de graphique")
```


## Conclusion 

Bravo! Vous venez de terminer votre séance d'exercie dans un tutoriel "learnr". 

Durant cette séance, vous avez appris à réaliser des graphiques de type :

- histogrammes

- graphiques de densité

- diagrammes en violon

```{r comm_noscore, echo=FALSE}
question_text(
  "Laissez-nous vos impressions sur ce learnr",
  answer("", TRUE, message = "Pas de commentaires... C'est bien aussi."),
  incorrect = "Vos commentaires sont enregistrés.",
  placeholder = "Entrez vos commentaires ici...",
  allow_retry = TRUE
)
```
