---
title: "Traitement de données I"
author: "Guyliann Engels & Philippe Grosjean"
description: "**SDD I Module 5** Traitement des données élémentaires."
tutorial:
  id: "A05La_traitement"
  version: 2.0.2/3
output:
  learnr::tutorial:
    progressive: true
    allow_skip: true
    fig_caption: yes
runtime: shiny_prerendered
---

```{r setup, include=FALSE}
BioDataScience1::learnr_setup()
SciViews::R()
library(BioDataScience)
library(ggridges)
# Dataset
crabs <- read("crabs", package = "MASS", lang = "fr")
```

```{r, echo=FALSE}
BioDataScience1::learnr_banner()
```

```{r, context="server"}
BioDataScience1::learnr_server(input, output, session)
```

----

## Objectifs

- Vérifier l'acquisition des notions relatives aux remaniement des données avec les fonctions select(), filter(), mutate(), group_by(), summarise()
- Vérifier l'acquisition des données relatives aux chainages des intructions

## Calculer de nouvelles variables

Le remaniement des données est indispensable lors d'une analyse de données. Pour vérifier l'acquisition de ces compétences, le jeu de données sur la biométrie des crabes est employée.

```{r}
# Importation des principaux packages 
SciViews::R
# Importation des données sur la biométrie des crabes
(crabs <- read("crabs", package = "MASS", lang = "fr"))
```

A partir du jeu de données `crabs`, calculez à l'aide de la fonction `mutate()` : 

- le logarithme (`log()`) de la longueur de la carapace (`length`) des crabes et nommez cette nouvelle variables **length_log**
- la racine carrée (`sqrt()`) de la largueur de la carapace (`width`) et nommez cette nouvelle variable **width_sqrt**
- Divisez la variable lobe frontal (`front`) par 1000 et nommez cette nouvelle variable **front_m**

Affichez ensuite les premières lignes du tableau (`head()`). Par défaut, les 6 premières lignes sont affichées)

Vous devez obtenir le tableau ci-dessous : 

```{r}
# Mutate
crabs %>.% mutate(., 
                  length_log = log(length),
                  width_sqrt = sqrt(width),
                  front_m = front/1000) -> crabs
# Visualisation des premières lignes du tableau 
head(crabs)
```

```{r mutate_h3, exercise=TRUE}
# Mutate
___ %>.% 
  ___(., ___ = ___,
         ___ = ___,
         ___ = ___) -> ___
# Visualisation des premières lignes du tableau 
___(___)
```

```{r mutate_h3-hint-1}
# Mutate
DF %>.% 
  mutate(., length_log = ___,
            width_sqrt = ___,
            front_m = ___) -> DF
# Visualisation des premières lignes du tableau 
head(___)
```

```{r mutate_h3-hint-2}
# Mutate
crabs %>.% 
  mutate(., length_log = log(___),
            width_sqrt = sqrt(___),
            front_m = ___/1000) -> crabs
# Visualisation des premières lignes du tableau 
head(___)

#### Attention : solution dans le 'hint' suivant! ####
```

```{r mutate_h3-solution}
# Mutate
crabs %>.% 
  mutate(., length_log = log(length),
            width_sqrt = sqrt(width),
            front_m = front/1000) -> crabs
# Visualisation des premières lignes du tableau 
head(crabs)
```

```{r mutate_h3-check}
grade_code("Vous savez maintenant comment calculer de nouvelles variables avec la fonction `mutate()`.")
```

## Filtrer et sélectionner des données

Reprennons le jeu de données initial sur la biométrie des crabes (`crabs`)

```{r}
# Importation des données sur la biométrie des crabes
(crabs <- read("crabs", package = "MASS", lang = "fr"))
```

Réalisez les opérations suivantes avec les fonctions `filter()` et `select()` : 

- Retirer la variable index (`index`) du jeu de données
- Garder uniquement les individus mâles du jeu de données dont la longueur de la carapace est supérieure ou égale à 25 mm (variables `sex` et `length`)
- Affichez ensuite les premières lignes du tableau (par défaut, les 6 premières lignes sont affichées)

Employez le chainage pour résoudre cette exercice.

Vous devez obtenir le tableau ci-dessous

```{r}
crabs %>.%
  select(., - index) %>.%
  filter(., sex == "M" & length >= 25) %>.%
  head(.)
```

```{r pipe1_h3, exercise=TRUE}
crabs ___
  ___(___, ___) ___
  ___(___, ___ & ___) ___
  ___(___)
```

```{r pipe1_h3-hint-1}
crabs %>.%
  select(___, ___) ___
  filter(___, ___ & ___) ___
  head(___)
```

```{r pipe1_h3-hint-2}
crabs %>.%
  select(., - ___) %>.%
  filter(___, sex == ___ & length >= ___) ___
  head(___)
```

```{r pipe1_h3-solution}
crabs %>.%
  select(., - index) %>.%
  filter(., sex == "M" & length >= 25) %>.%
  head(.)
```

```{r pipe1_h3-check}
grade_code("Vous maitrisez maintenant la sélection de vos variables avec `select()` et de vos observations avec `filter()`.")
```

## Résumer des données

Reprennons le jeu de données initial sur la biométrie de crabes (`crabs`)

```{r}
# Importation des données sur la biométrie des crabes
(crabs <- read("crabs", package = "MASS", lang = "fr"))
```

Réalisez les opérations suivantes : 

- Sélectionnez les individus dont la longueur (`length`) est strictement supérieur à 25 mm
- Résumez le jeu de données par le sexe (`sex`) et par la variété (`species`) de *Leptograpsus variegatus*
    + Calculez la moyenne de la largeur des carapaces (`width`) par groupe
    + Dénombrez les individus par groupe
- Formatez votre tableau avec la fonction `kable()`

Employez le chainage pour résoudre cette exercice.

Vous devez obtenir le tableau ci-dessous : 

```{r}
crabs %>.%
  filter(., length > 25) %>.%
  group_by(., sex, species) %>.%
  summarise(., mean = mean(width), number = n()) %>.%
  knitr::kable(.)
```

```{r pipe2_h3, exercise=TRUE}
library(knitr)
crabs ___
  ___(___, ___) ___
  ___(___, ___, ___) ___
  ___(___, mean = ___(___), number = ___()) ___
  ___(___)
```

```{r pipe2_h3-hint-1}
library(knitr)
crabs %>.%
  filter(___, ___) ___
  group_by(___, ___, ___) ___
  summarise(___, mean = ___(___), number = ___()) ___
  kable(___)
```

```{r pipe2_h3-hint-2}
library(knitr)
crabs %>.%
  filter(., length > ___) %>.%
  group_by(., ___, ___) %>.%
  summarise(., mean = mean(___), number = n()) ___
  kable(___)
```

```{r pipe2_h3-solution}
library(knitr)
crabs %>.%
  filter(., length > 25) %>.%
  group_by(., sex, species) %>.%
  summarise(., mean = mean(width), number = n()) %>.%
  kable(.)
```

```{r pipe2_h3-check}
grade_code("Vous progressez à grand pas ! Vous savez maintenant résumer vos données avec `group_by()` et `summarise()` et formater vos sorties avec `kable()`.")
```

## Conclusion

Bravo! Vous venez de terminer votre séance d'exercices dans un tutoriel "learnr". 

Vous maitriser maintenant :

- les notions relatives aux remaniement des données avec les fonctions `select()`, `filter()`, `mutate()`, `group_by()`, `summarise()`
- le chainages des intructions

```{r comm_noscore, echo=FALSE}
question_text(
  "Laissez-nous vos impressions sur ce learnr",
  answer("", TRUE, message = "Pas de commentaires... C'est bien aussi."),
  incorrect = "Vos commentaires sont enregistrés.",
  placeholder = "Entrez vos commentaires ici...",
  allow_retry = TRUE
)
```

