---
title: "Syntaxe de R"
author: "Guyliann Engels & Philippe Grosjean"
description: "**SDD I Module 11** Exploration de différents styles de syntaxe dans R."
tutorial:
  id: "A11Lb_syntaxr"
  version: 2.0.0/11
output:
  learnr::tutorial:
    progressive: true
    allow_skip: true
runtime: shiny_prerendered
---

```{r setup, include=FALSE}
BioDataScience1::learnr_setup()
SciViews::R()
#dataset
urchin <- read("urchin_bio", package = "data.io", lang = "fr")
```

```{r, echo=FALSE}
BioDataScience1::learnr_banner()
```

```{r, context="server"}
BioDataScience1::learnr_server(input, output, session)
```

## Objectifs

Il existe différentes syntaxes dans R dont les 3 principales sont la syntaxe de base (également appelé la syntaxe dollar), la syntaxe formule ou la syntaxe tidyverse. Il est important de comprendre chacune des trois syntaxes même si on a une préférence pour l'une ou l'autre. Vous avez du vous rendre compte que dans ce cours de sciences des données I, on vous propose principalement la syntaxe formule et la syntaxe tidyverse avec des petites touches en plus pour vous proposer le style **Sciviews-R**. Les objectifs de ce tutoriel sont de :

- Comprendre différents types de syntaxe 
- Comparer des instructions équivalentes

Vous devez avoir assimilé la matière du [module 11](https://wp.sciviews.org/sdd-umons/?iframe=wp.sciviews.org/sdd-umons-2020/variance2.html) du cours, et en particulier la [section 11.6](https://wp.sciviews.org/sdd-umons/?iframe=wp.sciviews.org/sdd-umons-2020/syntaxe-de-r.html). Au cours de ce learnr vous allez pouvoirauto-évaluer vos acquis relatifs à l'utilisation de différentes syntaxes de R. 

## Syntaxe dans R

Dans ce learnr, deux jeux de données que vous commencez à bien connaitre seront employés en parallèle. Le premier `biometry`, constitué de données sur la biométrie humaine, sera utilisé pour les explications. Le second, `urchin`, traitant de la biométrie des oursins servira pour les exercices que vous allez réaliser. 

Le jeu de données sur la biométrie humaine comprend 7 variables et 395 individus. 

```{r}
(biometry <- read("biometry", package = "BioDataScience", lang = "fr"))
```

Le jeu de données sur la biométrie des oursins comprend 19 variables et 421 individus.

```{r}
(urchin <- read("urchin_bio", package = "data.io", lang = "fr"))
```

## Calcul d'une nouvelle variable

Lors de vos analyses, vous pourrez être amené à transformer, convertir ou calculer des variables. Par exemple, dans le jeu de données `biometry`, la taille (`height`) est exprimée en centimètre et vous souhaitez la convertir en mètre. Vous avez jusqu'à présent appris à le faire en utilisant le style SciViews-R. Le calcul de la nouvelle variable se fait grâce à la fonction `mutate()` qui prend comme premier argument un `tibble` ou un `data.frame` avant de spécifier comme deuxième argument le nom de votre nouvelle variable suivi d'un signe `=` et de votre calcul dans lequel vous utilisez directement le nom de la variable a modifié.   

```{r, echo = TRUE}
biometry %>.%
  mutate(., height_m = height/100) -> biometry
# visualisation des premières lignes du tableau
head(biometry)
```

Vous pouvez réaliser la même opération avec la syntaxe R de base. L'utilisation de l'opérateur `$` vous permettra d'extraire un élement du tableau sous la forme d'un vecteur en suivant la syntaxe `DF$VARIABLE`. Vous pourrez ensuite calculer votre nouvelle variable. Pour assigner (`<-`) le résultat obtenu à votre tableau de départ, utilisez à nouveau l'opérateur `$` en renseignant cette fois le nom de votre nouvelle variable. En pratique cela donne : 

```{r, echo = TRUE}
biometry$height_m <- biometry$height/100
# visualisation des premières lignes du tableau
head(biometry)
```

Calculez le diamètre moyen en utilisant la formule suivante sur les données de `urchin` : 

$$diameter \ = \ \frac{(diameter1 + diameter2)}{2}$$

Vous devez donc calculer la variable `diameter` grace à `diameter1` et `diameter2` et ajouter cette nouvelle variable au tableau `urchin`.

Affichez ensuite les premières lignes de votre nouveau tableau avec la fonction `head()`

Réalisez ces deux étapes dans un premier temps avec la syntaxe proposée par le style SciViews-R et dans un second temps avec la syntaxe R de base.

### Sciviews::R et tidyverse

```{r mutate1_h2, exercise = TRUE}
# calcul de la variable diameter
urchin %>.%
  ___(___) -> urchin
# visualisation avec head()
___(___)
```

```{r mutate1_h2-hint-1}
# calcul de la variable diameter
urchin %>.%
  mutate(., diameter = ___) -> urchin
# visualisation avec head()
head(___)

#### ATTENTION: Hint suivant = solution !####
```

```{r mutate1_h2-solution}
# calcul de la variable diameter
urchin %>.%
  mutate(., diameter = (diameter1 + diameter2)/ 2) -> urchin
# visualisation avec head()
head(urchin)
```

```{r mutate1_h2-check}
grade_code("Félicitation, vous êtes parvenu à calculer votre nouvelle variable. Vous pouvez également utiliser des fonctions tel que `log()`, `exp()`, `sqrt()`, *etc* pour transformer vos données. Essayez maintenant de faire cette transformation en R de base.")
```

### R de base

```{r mutate2_h2, exercise = TRUE}
# calcul de la variable diameter
___$___ <- (___$___ + ___$___)/2
# visualisation avec head()
___(___)
```

```{r mutate2_h2-hint-1}
DF$VAR <- (DF$VAR + DF$VAR)/2
# visualisation avec head()
head(___)

#### ATTENTION: Hint suivant = solution !####
```

```{r mutate2_h2-solution}
urchin$diameter <- (urchin$diameter1 + urchin$diameter2)/2
# visualisation avec head()
head(urchin)
```

```{r mutate2_h2-check}
grade_code("Bravo! Vous avez bien compris la logique pour avoir accès à une variable dans un tableau avec l'opérateur `$` en R de base.")
```

## Sélection de variables dans un jeu de données I

Lorsque vous serez confronté à un jeu de données comportant un grand nombre de variables, vous souhaiterez peut-être le réduire pour ne conserver que les variables dont vous aurez besoin pour votre analyse. Actuellement, vous savez le faire en utilisant le style SciViews-R, où la sélection de variables se fait avec la fonction `select()`. Vous commencez par définir comme premier argument votre jeu de données avant de préciser les différentes variables que vous souhaitez conserver. 

Si l'on souhaite réduire le jeu de données `biometry` pour obtenir un sous tableau comprenant uniquement les variables `gender`, `weight` et `height`, vous le réaliserez comme indiqué ci-dessous.

```{r, echo = TRUE}
biometry %>.%
   select(., gender, weight, height) -> biom_sub
# visualisation des premières lignes du nouveau tableau
head(biom_sub)
```

Il est également possible de réduire un tableau de données en utilisant la syntaxe R de base. Pour cela, vous allez devoir utiliser l'indiçage en utilisant l'opérateur `[]`. Cet indiçage fonctionne pour les vecteurs mais aussi pour des objets bi- ou multidimensionnels. Pour ces derniers, vous devrez utiliser deux ou plusieurs instructions d'indiçage dans les `[]` séparées par des virgules. Dans le cas d'un data frame, le premier élément vous permettra de sélectionner les lignes et le second les colonnes. 

Pour garder certaines colonnes en conservant toutes les lignes, vous laisserez vide le premier élément et spécifierez les colonnes que vous devez conserver dans le second. Vous pouvez spécifier les colonnes à conserver de différentes manières : 

- soit en utilisant le **nom** des variables d'intérêts

```{r, echo = TRUE}
# avec le nom des variables d'intérêts
biom_sub <- biometry[ , c("gender", "weight", "height")]
# visualisation des premières lignes du nouveau tableau
head(biom_sub)
```

- soit en utilisant la **position** des variables d'intérêts

```{r, echo = TRUE}
# avec la position des variables d'intérêts
biom_sub <- biometry[ , c(1,3,4)]
# visualisation des premières lignes du nouveau tableau
head(biom_sub)
```

Essayez maintenant de sélectionner les variables `origin`, `height` et `weight` du jeu de données `urchin` grâce au nom des variables.

Affichez ensuite les premières lignes de votre nouveau tableau avec la fonction `head()`.

Réalisez ces deux étapes dans un premier temps avec la syntaxe proposée par Sciviews::R et tidyverse et dans un second temps avec la syntaxe R de base.

### SciViews::R et tidyverse

```{r select1_h2, exercise = TRUE}
___ %>.%
  ___(___) -> urchin_sub
# visualisation avec head()
___(___)
```

```{r select1_h2-hint-1}
DF %>.%
  select(., VAR1, VAR2, VAR3) -> urchin_sub
# visualisation avec head()
head(___)

#### ATTENTION: Hint suivant = solution !####
```

```{r select1_h2-solution}
urchin %>.%
   select(., origin, height, weight) -> urchin_sub
# visualisation des premières lignes du nouveau tableau
head(urchin_sub)
```

```{r select1_h2-check}
grade_code("Votre venez de créer le tableau `urchin_sub` ne contenant plus que les variables `origin`, `weight`, `height`. Essayez de faire de même avec la syntaxe R de base.")
```

### R de base et le nom des variables d'intérêts

Utilisez le nom des variables que vous souhaitez conserver.

```{r select2_h2, exercise = TRUE}
# avec le nom des variables d'intérêts
urchin_sub <- ___[, ___]
# visualisation avec head()
___(___)
```

```{r select2_h2-hint-1}
# avec le nom des variables d'intérêts
urchin_sub <- DF[ , c("origin", ___, ___)]
# visualisation avec head()
head(___)

#### ATTENTION: Hint suivant = solution !####
```

```{r select2_h2-solution}
# avec le nom des variables d'intérêts
urchin_sub <- urchin[ , c("origin", "height", "weight")]
# visualisation des premières lignes du nouveau tableau
head(urchin_sub)
```

```{r select2_h2-check}
grade_code("Bon travail, vous êtes parvenu à conserver les colonnes d'intérêt en utilisant l'indiçage par nom. Saurez-vous faire de même avec la positon des variables ? ")
```

### R de base et la position des variables d'intérêts

Utilisez la position des variables que vous souhaitez conserver. Les variables sont en position 1, 4 et 6

```{r select3_h2, exercise = TRUE}
# avec le nom des variables d'intérêts
urchin_sub <- ___[, ___]
# visualisation avec head()
___(___)
```

```{r select3_h2-hint-1}
# avec le nom des variables d'intérêts
urchin_sub <- DF[ , c(1, ___, ___)]
# visualisation avec head()
head(___)

#### ATTENTION: Hint suivant = solution !####
```

```{r select3_h2-solution}
# avec le nom des variables d'intérêts
urchin_sub <- urchin[ , c(1, 4, 6)]
# visualisation des premières lignes du nouveau tableau
head(urchin_sub)
```

```{r select3_h2-check}
grade_code("Très bon travail. Vous avez maintenant plusieurs outils vous permettant de conserver des variables d'intérêt.")
```

## Sélection de variables dans un jeu de données II

Lorsque vous souhaitez conserver certaines variables dans votre jeu de données, vous venez de voir que vous pouviez le faire en sélectionnant les variables qui vous intéressent. Il est également possible de réaliser cette opération en supprimant les variables dont vous n'aurez pas l'utilité pour la suite de votre analyse. Pour le faire avec le style SciViews-R, vous utilisez la fonction `select()` en définissant comme premier argument votre jeu de données suivi des noms des variables que vous souhaitez supprimer précédé du signe `-`.  

Si vous souhaitez, par exemple, réduire le jeu de données `biometry` pour conserver un sous tableau comprenant toutes les variables à l'exception des variables `wrist`, `year_measure` et `age`, vous procèderez donc comme suit : 

```{r, echo = TRUE}
biometry %>.%
   select(., - wrist, - year_measure, - age) -> biom_sub
# visualisation des premières lignes du nouveau tableau
head(biom_sub)
```

Il est également possible de cibler les variables à supprimer d'un tableau de données avec la syntaxe R de base pour créer un sous tableau réduit. Vous devrez à nouveau utiliser l'opérateur `[]` associé à l'indiçage numérique. Vous précéderez le vecteur contenant les numéros de colonnes à retirer du signe `-`. Voici deux manières de procéder.

```{r, echo = TRUE}
# avec les positions des variables d'intérêts
biom_sub <- biometry[ , -c(5, 6, 7)]
# visualisation des premières lignes du nouveau tableau
head(biom_sub)
```

```{r, echo = TRUE}
# avec les positions des variables d'intérêts en utilisant l'opérateur `:`
biom_sub <- biometry[ , -c(5:7)]
# visualisation des premières lignes du nouveau tableau
head(biom_sub)
```

Essayez maintenant de réduire le jeu de données `urchin` afin d'obtenir un sous tableau comprenant toutes les variables à l'exception des variables `origin`, `diameter1` et `diameter2`.

Affichez ensuite les premières lignes de votre nouveau tableau avec la fonction `head()`.

Réalisez ces deux étapes dans un premier temps avec le style SciViews-R et dans un second temps avec la syntaxe R de base.

### SciViews::R et tidyverse

```{r select4_h2, exercise = TRUE}
___ %>.%
  ___(___) -> urchin_sub
# visualisation des premières lignes du nouveau tableau
___(___)
```

```{r select4_h2-hint-1}
DF %>.%
  select(.,- origin, ___, ___) -> urchin_sub
# visualisation des premières lignes du nouveau tableau
head(___)

#### ATTENTION: Hint suivant = solution !####
```

```{r select4_h2-solution}
urchin %>.%
  select(., -origin, - diameter1, - diameter2) -> urchin_sub
# visualisation des premières lignes du nouveau tableau
head(urchin_sub)
```

```{r select4_h2-check}
grade_code("Vous voyez qu'il est aussi possible de créer un sous tableau en ciblant les variables que l'on souhaite retirer en les précédant du signe `-`. Et en R de base, ca donne quoi ?")
```

###  R de base 

Utilisez l'opérateur `:` pour indiquer la position des variables que vous devez retirer du tableau. Les variables à retirer sont les variables 1, 2 et 3

```{r select5_h2, exercise = TRUE}
urchin_sub <- ___[, ___]
# visualisation des premières lignes du nouveau tableau
___(___)
```

```{r select5_h2-hint-1}
urchin_sub <- DF[ , -c(___:___)]
# visualisation des premières lignes du nouveau tableau
head(urchin_sub)

#### ATTENTION: Hint suivant = solution !####
```

```{r select5_h2-solution}
urchin_sub <- urchin[ , -c(1:3)]
# visualisation des premières lignes du nouveau tableau
head(urchin_sub)
```

```{r select5_h2-check}
grade_code("Parfait ! En utilisant l'indiçage numérique et le signe `-`, vous êtes parvenu à créer un sous tableau en ciblant les variables que vous ne souhaitiez pas conserver.")
```

## Sélectionner des individus dans un jeu de données

Lors de vos analyses, vous serez sans doute amenés à réduire votre jeu de données pour conserver des individus présentant certaines caractéristiques. Pour le faire avec la syntaxe SciViews::R et tidyverse, vous allez utiliser la fonction `filter()` dans laquelle vous renseignerez votre jeu de données comme premier argument avant de préciser le ou les critère(s) permettant de sélectionner les individus que vous souhaitez conserver. 

Si vous souhaitez considérer uniquement les hommes du jeu de données `biometry`, vous pourrez filtrer les lignes du tableau de données en utilisant comme critère `gender == "M"` (notez bien que l'égalité s'écrit avec **deux** signes égaux dans votre test de condition). 

Vous pouvez retrouver les conditions ci-dessous.

|Condition                  | Représentation |
|:--------------------------|:--------------:|
| Egal à                    |      `==`      |
| Différent de              |      `!=`      |
| Supérieur à               |      `>`       |
| Inférieur à               |      `<`       |
| Supérieur ou égal à       |      `>=`      |
| Inférieur ou égal à       |      `<=`      |
| Et (combinaison de tests) |       `&`      |
| Ou (idem)                 |       `|`      |

```{r, echo = TRUE}
biometry %>.%
  filter(., gender == "M") -> biom_sub
# visualisation des premières lignes du nouveau tableau
head(biom_sub)
```

Il est également possible de sélectionner certaines lignes d'un tableau de données en utilisant la syntaxe R de base et l'opérateur `[]`. Pour garder certaines lignes en conservant toutes les colonnes, vous devrez spécifier votre test de condition dans le premier élément et laisser vide le second. Pour réaliser votre test de condition, vous pourrez obtenir la variable d'intérêt en utilisant l'opérateur `$` après avoir spécifié votre jeu de données comme le montre l'exemple ci-dessous.  

```{r, echo = TRUE}
biom_sub <- biometry[ biometry$gender=="M", ]
# visualisation des premières lignes du nouveau tableau
head(biom_sub)
```

Essayez maintenant d'obtenir un sous tableau constitué uniquement des individus dont la hauteur (`height`) est strictement supérieure à 30 mm dans le jeu de données `urchin`.

Affichez ensuite les premières lignes de votre nouveau tableau avec la fonction `head()`.

Réalisez ces deux étapes dans un premier temps avec le style Sciviews-R et dans un second temps avec la syntaxe R de base.

### SciViews::R et tidyverse

```{r filter1_h2, exercise = TRUE}
___ %>.%
  ___(___) -> urchin_sub
# visualisation des premières lignes du nouveau tableau
___(___)
```

```{r filter1_h2-hint-1}
DF %>.%
  filter(., height > ___) -> urchin_sub
# visualisation des premières lignes du nouveau tableau
head(___)

#### ATTENTION: Hint suivant = solution !####
```

```{r filter1_h2-solution}
urchin %>.%
  filter(., height > 30) -> urchin_sub
# visualisation des premières lignes du nouveau tableau
head(urchin_sub)
```

```{r filter1_h2-check}
grade_code("Très facile de sélectionner des individus avec une caractéristique particulière grâce à la fonction `filter()` et les tests de condition. Peut-on aussi le faire en R de base ? ")
```

### R de base 

```{r filter2_h2, exercise = TRUE}
urchin_sub <- ___[___, ]
# visualisation des premières lignes du nouveau tableau
___(___)
```

```{r filter2_h2-hint-1}
urchin_sub <- DF[DF$___ > ___, ]
# visualisation des premières lignes du nouveau tableau
head(___)

#### ATTENTION: Hint suivant = solution !####
```

```{r filter2_h2-solution}
urchin_sub <- urchin[ urchin$height > 30, ]
# visualisation des premières lignes du nouveau tableau
head(urchin_sub)
```

```{r filter2_h2-check}
grade_code("Bon travail ! Vous êtes parvenus à conserver tous les individus ayant une hauteur strictement supérieure à 30.")
```

## Filtrer des lignes et sélectionner de colonnes

Vous venez de voir qu'il était possible de sélectionner certaines colonnes ou filtrer des lignes de manière séparée. Vous pouvez également réaliser ces deux opérations en une seule fois. Pour le réaliser en SciViews::R et tidyverse, vous pouvez chaîner les instructions avec l'opérateur `%>.%`.

Si vous souhaitez produire un sous tableau de `biometry` comprenant les individus du genre (`gender`) féminin et dont la taille (`height`) est supérieure ou égale à 180 cm en ne conservant que les variables `gender`, `height` et `weigth`, vous procèderez comme indiqué ci-dessous.

```{r, echo = TRUE}
biometry %>.%
  filter(., gender == "W" & height >= 180) %>.%
  select(., gender, height, weight) -> biom_sub
# visualisation des premières lignes du nouveau tableau
head(biom_sub)
```

Comme précédemment, vous pouvez le faire en utilisant la syntaxe R de base et l'opérateur `[]`. Dans ce cas, vous devrez spécifier votre test de condition dans le premier élément et les colonnes que vous conservez dans le second. Si vous souhaitez utiliser plusieurs tests de condition, vous pouvez utiliser les opérateurs `&` ou `|` qui signifie "et" et "ou", respectivement. Constatez ce que cela donne pour notre exemple dans le code ci-dessous.  

```{r, echo = TRUE}
biom_sub <- biometry[biometry$gender == "W" & biometry$height >= 180, c(1, 3, 4)]
# visualisation des premières lignes du nouveau tableau
head(biom_sub)
```

Essayez maintenant de réduire le jeu de données `urchin` pour obtenir un sous tableau comprenant uniquement les individus provenant d'élevage ("Farm" dans la variable `origin`)  et dont la hauteur (`height`) est strictement supérieure à 30 mm. De plus, vous ne conserverez que les variables `height`, `weight` et `skeleton`.

Affichez ensuite les premières lignes de votre nouveau tableau avec la fonction `head()`.

Réalisez ces deux étapes dans un premier temps avec le style SciViews-R et dans un second temps avec la syntaxe R de base.

### Avec SciViews::R et tidyverse

```{r filter3_h2, exercise = TRUE}
___ %>.%
  filter(., ___ ___ ___ & ___ > ___) %>.%
  select(., ___) -> urchin_sub
# visualisation des premières lignes du nouveau tableau
___(___)
```

```{r filter3_h2-hint-1}
DF %>.%
  filter(., origin == ___ & height > ___) %>.%
  select(., height, ___, ___) -> urchin_sub
# visualisation des premières lignes du nouveau tableau
head(___)

#### ATTENTION: Hint suivant = solution !####
```

```{r filter3_h2-solution}
urchin %>.%
  filter(., origin == "Farm" & height > 30) %>.%
  select(., height, weight, skeleton) -> urchin_sub
# visualisation des premières lignes du nouveau tableau
head(urchin_sub)
```

```{r filter3_h2-check}
grade_code("Bien. Notez l'utilité du pipe (`%>.%`) qui vous permet de passez le résultat d'une fonction à une autre et comme il est dès lors facile de filtrer des individus en fonction de certaines conditions et de sélectionner les variables d'intérêt. Pensez-vous pouvoir le faire en R de base ?")
```

### Avec R de base

La sélecton des variables doit se faire grâce aux noms des variables.

```{r filter4_h2, exercise = TRUE}
urchin_sub <- ___[___ == ___ & ___ > ___, ___]
# visualisation des premières lignes du nouveau tableau
___(___)
```

```{r filter4_h2-hint-1}
urchin_sub <- DF[DF$VAR1 == ___ & DF$VAR2 > ___, c(___, ___, ___)]
# visualisation des premières lignes du nouveau tableau
head(___)

#### ATTENTION: Hint suivant = solution !####
```

```{r filter4_h2-solution}
urchin_sub <- urchin[urchin$origin == "Farm" & urchin$height > 30, c("height", "weight", "skeleton")]
# visualisation des premières lignes du nouveau tableau
head(urchin_sub)
```

```{r filter4_h2-check}
grade_code("Excellent ! Vous commencez à vraiment bien maitriser la syntaxe R de base.")
```

## Conclusion

Bravo! Vous venez de terminer votre séance d'auto-évaluation learnr. Vous maitrisez maitenant différentes syntaxes dans R.  

```{r comm_noscore, echo=FALSE}
question_text(
  "Laissez-nous vos impressions sur cet outil pédagogique",
  answer("", TRUE, message = "Pas de commentaires... C'est bien aussi."),
  incorrect = "Vos commentaires sont enregistrés.",
  placeholder = "Entrez vos commentaires ici...",
  allow_retry = TRUE
)
```
