---
title: "Débriefing du Q1"
author: "Guyliann Engels & Philippe Grosjean"
description: "**SDD I Module 7** Débriefing du cours **Science des données I : visualisation**"
tutorial:
  id: "A07L._debrief_q1"
  version: 2.0.0/12
output:
  learnr::tutorial:
    progressive: true
    allow_skip: true
runtime: shiny_prerendered
---

```{r setup, include=FALSE}
BioDataScience1::learnr_setup()
SciViews::R()
```

```{r, echo=FALSE}
BioDataScience1::learnr_banner()
```

```{r, context="server"}
BioDataScience1::learnr_server(input, output, session)
```

----

## Objectifs

Vous venez de terminer le cours **Science des données I : visualisation** donné au Q1. Vous débutez à présent le cours **Science des données I : inférence** au Q2.

Il faut tout d'abord commencer par quelques félicitations. Bravo à tous pour votre progression fulgurante. 

![[Victoire](Image par <a href="https://pixabay.com/fr/users/startupstockphotos-690514/?utm_source=link-attribution&amp;utm_medium=referral&amp;utm_campaign=image&amp;utm_content=593313">StartupStockPhotos</a> de <a href="https://pixabay.com/fr/?utm_source=link-attribution&amp;utm_medium=referral&amp;utm_campaign=image&amp;utm_content=593313">Pixabay</a>) ](images/children_win.jpg){width='80%'}

- Ce que vous avez appris : 

Vous avez acquis les compétences nécessaires à la réalisation de graphiques cohérent. Vous êtes également capable de les interpréter. Les graphiques en barres, les boites de dispersions, les nuages de points n'ont plus de secret pour vous.

Ce n'est pas tout, vous avez acquis des compétences techniques impressionnantes. Il y a quelques semaines vous ne connaissiez ni R, ni RStudio, ni GitHub, ni le markdown,... La liste des compétences que vous avez apprise est très très longue. **Ne doutez plus de vous ! Ce que vous êtes capable de réaliser, peu de biologistes le peuvent.**

- Ce qu'il vous reste à apprendre : 

Il vous reste plein de graphiques, de techniques et d'analyses surprenantes à découvrir. N'ayez pas d'inquiétudes. Nous allons continuer ensemble à découvrir tout cela. 

Afin d'améliorer la qualité de la formation, pouvez vous répondre aux quelques questions suivantes. Nous utiliserons vos réponses pour réaliser un débriefing avec vous.

## Perception de vos compétences

Débutons d'abord par s'intéresser à votre ressenti concernant les compétences que vous avez apprises.

### Moyenne individuelle

Selon vous, quelle est votre note pour ce cours ? Indiquez une note comprise entre 0 et 20 et soumettez votre résultat.

```{r ind_mean, exercise = TRUE}

```

```{r ind_mean-check}
grade_result(
  pass_if(~ is.numeric(.result) && .result >= 0 && .result <= 20, "Votre réponse à bien été enregistrée"),
  fail_if(~ TRUE, "Oups, votre résultats n'est pas valable. Votre réponse doit être une valeur numérique comprise entre 0 et 20.")
)
```

### Moyenne générale

Selon vous, quelle est la moyenne générale de votre promotion pour ce cours ? Indiquez une note comprise entre 0 et 20 et soumettez votre résultat.

```{r global_mean, exercise = TRUE}

```

```{r global_mean-check}
grade_result(
  pass_if(~ is.numeric(.result) && .result >= 0 && .result <= 20, "Votre réponse à bien été enregistrée"),
  fail_if(~ TRUE, "Oups, votre résultats n'est pas valable. Votre réponse doit être une valeur numérique comprise entre 0 et 20.")
)
```


## Avis général

Nous vous avons évalué pour ce cours. C'est maintenant à vous de nous évaluer ! 

### Points positifs

```{r posi_point, echo=FALSE}
question_text(
  "Citez un point positif de ce cours",
  answer("", TRUE, message = "Pas de commentaires... N'y a t'il aucun point positif dans ce cours ?"),
  incorrect = "Vos commentaires sont enregistrés.",
  placeholder = "Entrez vos commentaires ici...",
  allow_retry = TRUE
)
```

### Point négatif

```{r neg_point, echo=FALSE}
question_text(
  "Citez un point négatif de ce cours",
  answer("", TRUE, message = "Pas de commentaires... N'y a t'il aucun point négatif dans ce cours, nous en doutons."),
  incorrect = "Votre avis est enregistré.",
  placeholder = "Entrez votre avis ici...",
  allow_retry = TRUE
)
```

### Commentaire global

```{r global_advice, echo=FALSE}
question_text(
  "Laissez-nous votre impression général sur le cours.",
  answer("", TRUE, message = "Pas de commentaires... C'est bien aussi."),
  incorrect = "Vos commentaires sont enregistrés.",
  placeholder = "Entrez vos commentaires ici...",
  allow_retry = TRUE
)
```

## COVID 19

La pandémie qui nous touche nous a poussé à donner cette formation à distance. Donnez une note entre 0 et 20 de la qualité de l'encadrement à distance (cours en ligne, forum discord, mail,..)

```{r covid, exercise = TRUE}

```

```{r covid-check}
grade_result(
  pass_if(~ is.numeric(.result) && .result >= 0 && .result <= 20, "Votre réponse à bien été enregistrée"),
  fail_if(~ TRUE, "Oups, votre résultats n'est pas valable. Votre réponse doit être une valeur numérique comprise entre 0 et 20.")
)
```

```{r covid_advice, echo=FALSE}
question_text(
  "Proposez un élément que vous souhaiteriez voir s'améliorer dans la pratique des cours à distance.",
  answer("", TRUE, message = "Pas de commentaires... C'est dommage ... Sans votre avis, il est plus difficile d'améliorer nos cours."),
  incorrect = "Votre avis est enregistré.",
  placeholder = "Entrez votre avis ici...",
  allow_retry = TRUE
)
```

## Evaluation du support du cours

Entrons un peu plus dans le détail de la formation. Donnez une note entre 0 et 20 de la qualité des supports de cours (cours en ligne, tutoriels,...)

```{r support, exercise = TRUE}

```

```{r support-check}
grade_result(
  pass_if(~ is.numeric(.result) && .result >= 0 && .result <= 20, "Votre réponse à bien été enregistrée"),
  fail_if(~ TRUE, "Oups, votre résultats n'est pas valable. Votre réponse doit être une valeur numérique comprise entre 0 et 20.")
)
```

```{r support_advice, echo=FALSE}
question_text(
  "Proposez un élément que vous souhaiteriez voir s'améliorer dans le support de cours.",
  answer("", TRUE, message = "Pas de commentaires... C'est dommage ... Sans votre avis, il est plus difficile d'améliorer nos cours."),
  incorrect = "Votre avis est enregistré.",
  placeholder = "Entrez votre avis ici...",
  allow_retry = TRUE
)
```

## Evaluation des encadrants

Donnez une note entre 0 et 20 de la qualité de l'encadrement proposées par les enseignants (professeur, assistant, élèves-assistants) 

```{r teachers, exercise = TRUE}

```

```{r teachers-check}
grade_result(
  pass_if(~ is.numeric(.result) && .result >= 0 && .result <= 20, "Votre réponse à bien été enregistrée"),
  fail_if(~ TRUE, "Oups, votre résultats n'est pas valable. Votre réponse doit être une valeur numérique comprise entre 0 et 20.")
)
```

```{r teachers_advice, echo=FALSE}
question_text(
  "Proposez un élément que vos enseignants pourraient améliorer.",
  answer("", TRUE, message = "Pas de commentaires... C'est dommage ... Sans votre avis, il est plus difficile de s'améliorer"),
  incorrect = "Votre avis est enregistré.",
  placeholder = "Entrez votre avis ici...",
  allow_retry = TRUE
)
```

## Conclusions

Nous vous remercions pour vos réponses. 

```{r comm, echo=FALSE}
question_text(
  "Si vous le souhaitez, laissez-nous un dernier commentaire sur votre ressenti en lien avec ce cours.",
  answer("", TRUE, message = "Pas de commentaires... C'est bien aussi."),
  incorrect = "Vos commentaires sont enregistrés.",
  placeholder = "Entrez vos commentaires ici...",
  allow_retry = TRUE
)
```
