---
title: "Test t de Student"
author: "Guyliann Engels & Philippe Grosjean"
description: "**SDD I Module 9** La distribution et le test t de Student."
tutorial:
  id: "A09La_ttest"
  version: 2.0.0/9
output:
  learnr::tutorial:
    progressive: true
    allow_skip: true
runtime: shiny_prerendered
---

```{r setup, include=FALSE}
BioDataScience1::learnr_setup()
SciViews::R()
```

```{r, echo=FALSE}
BioDataScience1::learnr_banner()
```

```{r, context="server"}
BioDataScience1::learnr_server(input, output, session)
```

----

## Objectifs

La moyenne est un descripteur très employé pour résumer l'information. Il est très courant de comparer un moyenne à une valeurs de référence ou deux moyennes ensembles. Dans votre carrière scientifique, il est indispensable de maîtriser la moyenne et ses subtilités.

- Savoir calculer la moyenne, l'écart-type ou encore la variance

- Appréhender l’intervalle de confiance, savoir le calculer et l'utiliser

- Comprendre les différentes variantes du test *t* de Student et être capable de l'utiliser pour résoudre des questions pratiques en biologie


## Moyenne

Un échantillon représentatif d'une population peut être décrit par plusieurs descripteurs statistiques comme la moyenne, l'écart-type ou encore le coefficient de variation.

### Moyenne

Un premier descripteur est donc la moyenne de l'échantillon qui est calculé via l'équation suivante :

$$\bar{x}=\sum_{i=1}^n{\frac{x_i}{n}}$$

En partant de la série de nombre ci-dessous, réalisez les calculs suivants :

```{r, echo = TRUE}
(var <- sample(x = 1:10, size = 3))
```

```{r qu_mean}
question("Calculez la moyenne sur la série de nombre ci-dessus",
         answer(sprintf("%.2f", mean(var)), correct = TRUE),
         answer(sprintf("%.2f", sum(var))),
         answer(sprintf("%.2f", (mean(var)+1))),
         answer(sprintf("%.2f", (sum(var)/2))),
         allow_retry = TRUE,
         random_answer_order = TRUE,
         incorrect = "Oups, vous avez commis une erreur. Relisez avec attention la formule proposée ci-dessus.",
         correct = "Bravo, c'est correct ! Vous savez calculer une moyenne.")
```

### Moyenne du vecteur `vec`

Utilisez une fonction dans R afin de calculer la moyenne du vecteur `vec`.

```{r, echo = TRUE}
vec <- c(14, 24, 32, 18, 19)
```

```{r mean1_h2, exercise = TRUE}
(vec <- c(14, 24, 32, 18, 19))
# Calculez ci-dessous la moyenne de vec

```

```{r mean1_h2-hint-1}
(vec <- c(14, 24, 32, 18, 19))
# Calculez ci-dessous la moyenne de vec : 
# Utilisez la foncion mean()

```

```{r mean1_h2-solution}
(vec <- c(14, 24, 32, 18, 19))
## Solution ##
mean(vec)
```

```{r mean1_h2-check}
grade_result(
  pass_if(~ identical(.result, mean(vec)), "Bien joué ! La fonction mean() est la bonne fonction."),
  fail_if(~ TRUE, "Votre calcul n'est pas le bon. Retentez votre chance. Réfléchissez à la bonne fonction à employer.")
)
```

### Moyenne du vecteur `vec2`

Utilisez une fonction dans R afin de calculer la moyenne du vecteur `vec2`.

```{r, echo = TRUE}
vec2 <- c(14, 3, 32, NA, 40)
```

```{r mean2_h3, exercise = TRUE}
(vec2 <- c(14, 3, 32, NA, 40))
# Calculez ci-dessous la moyenne de vec

```

```{r mean2_h3-hint-1}
(vec2 <- c(14, 3, 32, NA, 40))
# Calculez ci-dessous la moyenne de vec : 
# Utilisez la foncion mean()

```

```{r mean2_h3-hint-2}
(vec2 <- c(14, 3, 32, NA, 40))
# Calculez ci-dessous la moyenne de vec : 
# Utilisez la foncion mean(), utilisez l'argument na.rm = 

```

```{r mean2_h3-solution}
(vec2 <- c(14, 3, 32, NA, 40))
## Solution ##
mean(vec, na.rm = TRUE)
```

```{r mean2_h3-check}
grade_result(
  pass_if(~ identical(.result, mean(vec2, na.rm = TRUE)), "Bien joué ! La fonction mean() est la bonne idée. La petite suptilité est sur l'utilisation de l'argument na.rm = TRUE."),
  fail_if(~ TRUE, "La bonne idée est d'employer la fonction mean(). Il y a une astuce avec les arguments à employer.")
)
```

### Ecart-type

Un second descripteur d'un échantillon est l'écart-type qui est calculé via l'équation suivante :

$$s = \sqrt {s^2}$$

L'écart-type est la racine carré de la variance qui est également un descripteur statistique de l'échantillon. 

La variance de l'échantillon qui est calculée via l'équation suivante :

$$s^2 = \sum\limits_{i=1}^n \frac{(y_i - \bar y)^2}{n-1}$$

Il existe également des fonctions dans R afin de calculer la variance et l'écart-type. Calculez l'écart-type du vecteur `vec3`

```{r, echo = TRUE}
vec3 <- c(22, 18, 4, 24, 34, 3, 9)
```

```{r sd1_h2, exercise = TRUE}
vec3 <- c(22, 18, 4, 24, 34, 3, 9)
# Calculez l'écart-type

```

```{r sd1_h2-hint-1}
vec3 <- c(22, 18, 4, 24, 34, 3, 9)
# Calculez l'écart-type utilisez la fonction sd()
```

```{r sd1_h2-solution}
vec3 <- c(22, 18, 4, 24, 34, 3, 9)
# Calculez l'écart-type
sd(vec3)
```

```{r sd1_h2-check}
grade_result(
  pass_if(~ identical(.result, sd(vec3)), "Bien joué ! La fonction sd() est la fonction pour calculer l'écart-type."),
  fail_if(~ TRUE, "Votre calcul n'est pas le bon. Retentez votre chance. Il semble que vous n'avez pas utilisé la bonne fonction.")
)
```


### Coefficient de variation 

Un autre descripteur est le coefficient de variation de l'échantillon qui est calculé via 

$$cv \ (\%) = \frac{s}{\bar y} \times 100$$

Calculez le coefficient de variation du vecteur `vec3`

```{r, echo = TRUE}
vec3 <- c(22, 18, 4, 24, 34, 3, 9)
```

```{r cv1_h2, exercise = TRUE}
vec3 <- c(22, 18, 4, 24, 34, 3, 9)
# Calculez le coefficient de variation 

```

```{r cv1_h2-hint-1}
vec3 <- c(22, 18, 4, 24, 34, 3, 9)
# Calculez le coefficient de variation : utilisez la fonction sd() et la fonction mean
```

```{r cv1_h2-solution}
vec3 <- c(22, 18, 4, 24, 34, 3, 9)
# Calculez l'écart-type
sd(vec3)/mean(vec3)*100
```

```{r cv1_h2-check}
grade_result(
  pass_if(~ identical(.result, (sd(vec3)/mean(vec3))*100), "Bien joué ! Vous avez judicieusement utilisé la moyenne et l'écart-type pour obtenir le coefficient de variation."),
  fail_if(~ TRUE, "Votre calcul n'est pas le bon. Commencez par déterminer la moyenne et l'écart-type de ce vecteur. N'oubliez pas de multiplier votre réponse par 100.")
)
```

## Croissance des dents de deux groupes de cochons d'Inde

### Tableau résumé

![Image par <a href="https://pixabay.com/fr/users/vantagepointfl-55562/?utm_source=link-attribution&amp;utm_medium=referral&amp;utm_campaign=image&amp;utm_content=242520">Vantage Point Graphics</a> de <a href="https://pixabay.com/fr/?utm_source=link-attribution&amp;utm_medium=referral&amp;utm_campaign=image&amp;utm_content=242520">Pixabay</a>](images/guinea-pig.jpg){width=50%}

En partant du jeu de données proposé ci-dessous qui porte sur la croissance des dents de cochons d'Inde, reproduisez le tableau ci-dessous.

```{r}
# Importation du jeu de données ToothGrowth
tooth_growth <- read("ToothGrowth", package = "datasets")
# Résumé des données
tooth_growth %>.%
  group_by(., dose, supp) %>.%
  summarise(., mean = mean(len), sd = sd(len), n = n())
```

Le tableau de données comprend les variables suivantes : `r colnames(tooth_growth)` 

```{r, echo = TRUE}
# Importation du jeu de données ToothGrowth
tooth_growth <- read("ToothGrowth", package = "datasets")
# Premières lignes du tableau
head(tooth_growth)
```

```{r tab_h2, exercise = TRUE}
# Importation du jeu de données ToothGrowth
tooth_growth <- read("ToothGrowth", package = "datasets")
# Résumé du tableau
tooth_growth %>.%
  ___(., dose,___) %>.%
  summarise(., mean = ___(___), ___ = sd(___), n = n())
```

```{r tab_h2-hint-1}
# Importation du jeu de données ToothGrowth
tooth_growth <- read("ToothGrowth", package = "datasets")
# Tableau
tooth_growth %>.%
  group_by(., dose, ___) %>.%
  summarise(., mean = ___(___), ___ = sd(___), n = n())
```

```{r tab_h2-solution}
# Importation du jeu de données ToothGrowth
tooth_growth <- read("ToothGrowth", package = "datasets")
# tableau
tooth_growth %>.%
  group_by(., dose, supp) %>.%
  summarise(., mean = mean(len), sd = sd(len), n = n())
```

```{r tab_h2-check}
grade_code("Bien joué ! Vous avez proposé un tableau résumant l'information sur la longueur des dents en fonction des doses et des suppléments.", "Analysez avec attention le tableau que vous devez obtenir. Quelle est la variable dont vous devez déterminer la moyenne et l'écart-type ?")
```

### Test de Student

Déterminez si la croissance des dents de cochons d'inde est similaire au seuil $\alpha$ de 0.05 lors de l'utilisation du supplément jus d'orange (OJ) par rapport au supplément vitamine C (VC). Utilisez un test t de Student bilatéral et de variance similaire.

En partant du jeu de données proposé ci-dessous qui porte sur la croissance des dents de cochons d'Inde, reproduisez le tableau ci-dessous.

```{r, echo=TRUE}
# Importation du jeu de données ToothGrowth
tooth_growth <- read("ToothGrowth", package = "datasets")
```

Le tableau de données comprend les variables suivantes : `r colnames(tooth_growth)` 

```{r toothgrowth}
# Importation du jeu de données ToothGrowth
(tooth_growth <- read("ToothGrowth", package = "datasets"))
# Premières lignes du tableau
head(tooth_growth)
```

💬 **Un snippet peut vous aider à réaliser cet exercice `.hmtestindep`.**

```{r ttest_h2, exercise = TRUE, exercise.setup = "toothgrowth"}
.hm
# Importation du jeu de données ToothGrowth
tooth_growth <- read("ToothGrowth", package = "datasets")
# Test de Student
t.test(data = ___, ___ ~ ___,
  alternative = ___, conf.level = ___, var.equal = TRUE)
```

```{r ttest_h2-hint-1}
# Importation du jeu de données ToothGrowth
tooth_growth <- read("ToothGrowth", package = "datasets")
# Test de Student
t.test(data = ___, ___ ~ ___,
  alternative = "two.sided", conf.level = 0.95, var.equal = TRUE)
#### ATTENTION: Hint suivant = solution !####
```

```{r ttest_h2-solution}
# Importation du jeu de données ToothGrowth
tooth_growth <- read("ToothGrowth", package = "datasets")
# Test de Student
t.test(data = tooth_growth, len ~ supp,
  alternative = "two.sided", conf.level = 0.95, var.equal = TRUE)
```

```{r ttest_h2-check}
grade_code("Bien joué ! Vous avez su compléter la fonction t.test().", "Ce n'est pas la bonne réponse. Relis avec attention l'énoncé et complète les éléments manquants dans cette fonction.")
```

```{r ttest_quiz}
quiz(
  question("Est ce que la croissance des dents de cochons d'Inde est similaire ?",
           answer("oui", correct = TRUE),
           answer("non"),
           allow_retry = TRUE,
           incorrect = "Ce n'est pas la bonne réponse. Vous devez comparer la valeur de p au seuil $\alpha$  défini avant de réaliser le test pour trouver la bonne réponse à cette question.",
           correct = "Bravo, c'est correct. Vous avez bien interprété votre test."),
  question("Rejettez vous $H_0$ ?",
           answer("oui"),
           answer("non", correct = TRUE),
           allow_retry = TRUE,
           incorrect = "Vous vous êtes trompé. Pour savoir si vous devez rejeter $H_0*, il faut comparer la valeur de p au seuil $\alpha$  défini avant de réaliser le test.",
           correct = "Bravo, c'est correct. Vous ne rejettez pas le $H_0$ au seuil $\alpha$ de 0.05")
)
```

## Conclusion

Bravo! Vous venez de terminer votre séance d'exercices dans un tutoriel "learnr". 

```{r comm_noscore, echo=FALSE}
question_text(
  "Laissez-nous vos impressions sur cet outil pédagogique",
  answer("", TRUE, message = "Pas de commentaires... C'est bien aussi."),
  incorrect = "Vos commentaires sont enregistrés.",
  placeholder = "Entrez vos commentaires ici...",
  allow_retry = TRUE
)
```

