---
title: "Vos outils logiciels"
author: "Guyliann Engels & Philippe Grosjean"
description: "**SDD I Module 1** Familiarisation avec les logiciels du cours."
tutorial:
  id: "A01La_tools"
  version: 2.2.0/4
output: 
  learnr::tutorial:
    progressive: true
    allow_skip: true
runtime: shiny_prerendered
---

```{r setup, include=FALSE}
BioDataScience1::learnr_setup()
SciViews::R()
```

```{r, echo=FALSE}
BioDataScience1::learnr_banner()
```

```{r, context="server"}
BioDataScience1::learnr_server(input, output, session)
```

------------------------------------------------------------------------

## Objectifs

-   Vérifier que la terminologie relative aux différents outils logiciels qui seront utilisés est connue.

## Outils logiciels

Vous avez découvert tout au long de ce premier module de nombreux outils logiciels qui nous avons sélectionné pour vous. Répondez aux questions ci-dessous afin de vous assurer que vous avez compris ces outils.

```{r qu_tools}
quiz(
  question( "Quel outil est un logiciel de gestion de versions ?",
    answer("Git", correct = TRUE, message = "En effet, Git est un gestionnaire de version très employé."),
    answer("RStudio", message = "RStudio est un environnement complet et optimisé pour réaliser vos analyses, vos graphiques et vos rapports."),
    answer("Renku", message = "Renku permet de lancer une fenêtre RStudio avec tous les packages dont nous avons besoin pour réaliser des analyses en sciences des données."),
    answer("GitHub", message = "GitHub est un réseau social centré sur un gestionnaire de versions de projet."),
    allow_retry = TRUE, random_answer_order = TRUE
  ),
  question("Quel est le rôle de la fenêtre `Console` dans RStudio ?",
    answer("Cette fenêtre est dédiée à l'exécution de code R.", correct = TRUE),
    answer("Cette fenêtre permet de lire les pages d'aide des fonctions."),
    answer("Cette fenêtre permet de visualiser un graphique."),
    answer("Cette fenêtre est dédiée à l'édition de documents."),
    allow_retry = TRUE, random_answer_order = TRUE
    ),
  question("Dans un projet RStudio fictif,quel est le rôle du fichier terminant par l'extension `.Rproj` ?",
    answer("Ce fichier sert à configurer le projet RStudio.", correct = TRUE),
    answer("Ce fichier sert à exclure des fichiers du gestionnaire de versions."),
    answer("Ce fichier comprend toutes les instructions R du projet."),
    answer("Il s'agit d'un dossier compressé qui comprend toutes les figures générées dans un projet."),
    allow_retry = TRUE, random_answer_order = TRUE
    ),
  question("Que sont les Issues sur GitHub ?",
    answer("Il s'agit d'un espace de discussion qui permet de mettre en avant un problème ou une idée d'amélioration sur un projet.", correct = TRUE),
    answer("Il s'agit d'une messagerie instantanée comme Facebook Messenger ou WhatsApp."),
    answer("Il s'agit d'une interface qui permet de lancer une fenêtre RStudio."),
    answer("Il s'agit d'une machine virtuelle qui permet de lancer des outils professionnels liés à la science des données."),
    allow_retry = TRUE, random_answer_order = TRUE
    )
)
```

## Conclusion

Vous avez beaucoup de nouveaux outils logiciels à découvrir. Nous progresserons étape par étape pour les maîtriser. Pour l'instant, l'important est d'avoir une vue d'ensemble des différents logiciels utilisés.

```{r comm_noscore, echo=FALSE}
question_text(
  "Laissez-nous vos impressions sur ce learnr",
  answer("", TRUE, message = "Pas de commentaires... C'est bien aussi."),
  incorrect = "Vos commentaires sont enregistrés.",
  placeholder = "Entrez vos commentaires ici...",
  allow_retry = TRUE
)
```
